---
title: "Actividad Evaluable 3: Seminario Internacional en Herramientas y Técnicas de Detección de Ciberamenazas"
author: "Grupo CJLR"
date: "20 de marzo de 2026"
output: html_document
---

```{r setup, include=FALSE}
# Configuración global de los chunks
knitr::opts_chunk$set(echo = TRUE, warning = FALSE, message = FALSE)
```

```{r librerias, include=FALSE}
library(readr)
library(tidyverse)
library(stringr)
library(knitr)
library(dplyr)
library(DT)
library(mltools)
library(data.table)
```

# Análisis de logs de servidor usando R (parte II)

## Obtención y carga de los Datos:

### 1.Descomprimir el fichero comprimido que contiene los registros del servidor, y a partir de los datos extraídos, cargar en data frame los registros con las peticiones servidas.

Para poder realizar una línea base desde la cual comenzar con la actividad, se genera el import mediante la función `read.table()` . Así mismo, se cambian los nombres de las columnas para poder identificarlas mejor.

```{r carga, echo=TRUE, message=FALSE, warning=FALSE}
# Carga y limpieza inicial
df_ae3 <- read.table("epa-http.csv", header = FALSE, sep = " ", fill = TRUE, stringsAsFactors = FALSE)
colnames(df_ae3) <- c("IP", "Time", "Request", "ResponseCode", "Bytes")
```

El comando anterior hace que se creen un data frame de 5 columnas, y retirando las comillas. Las columnas son:

-   **IP:** Representa la IP o DNS reverso (si está disponible) de quien hace la petición.

-   **Time:** Tiempo en que se ejecuta la petición. Está en formato [dd:HH:MM:SS], donde:

    -   **dd:** Día del mes cuando ocurre el evento.

    -   **HH:** Hora del día cuando ocurre el evento.

    -   **MM:** Minuto de la hora cuando ocurre el evento.

    -   **SS:** Segundo del minuto cuando ocurre el evento.

-   **Request:** Petición realizada al servidor, compuesto del Método, URI y Protocolo.

-   **ResponseCode:** Código de respuesta que entrega el servidor relacionada a la petición realizada.

-   **Bytes:** Cantidad de bytes que se han transferido en la petición.

Luego de ello, buscamos separar la columna **"Request"** para poder realizar un mejor trabajo, generando 3 nuevas columnas:

-   **Tipo:** Método HTTP de la petición.

-   **URL:** URI de la petición.

-   **Protocolo:** Protocolo de la petición.

```{r separacion_request}
df_ae3_split <- df_ae3 %>%
  mutate(Request = str_replace_all(Request, '"', "")) %>%
  separate(Request, into = c("Tipo", "URL", "Protocolo"), sep = " ", extra = "merge", fill = "right")
```

Finalmente, mostramos el datatable obtenido:

```{r data_table, echo=TRUE, message=FALSE, warning=FALSE}
datatable(df_ae3_split)
```

A modo de validación, se obtienen las dimensiones:

```{r dimensiones}
dim(df_ae3_split)
```

En ese sentido, las dimensiones de la tabla son **`r ncol(df_ae3_split)`** columnas y **`r nrow(df_ae3_split)`** filas.

### 2.Incluid en el documento un apartado con la descripción de los datos analizados: fuente, tipología, descripción de la información contenida (los diferentes campos) y sus valores.

Para poder ayudar con la visualización, se utiliza la función `summary`.

```{r summary}
summary(df_ae3_split)
```

El resultado anterior nos muestra que:

-   **Columna `IP`**

```{r summary_ip}
summary(df_ae3_split$IP)
```

-   **Columna `Time`**

```{r summary_time}
summary(df_ae3_split$Time)
```

-   **Columna `Tipo`**

```{r summary_tipo}
summary(df_ae3_split$Tipo)
```

-   **Columna `URL`**

```{r summary_url}
summary(df_ae3_split$URL)
```

-   **Columna `Protocolo`**

```{r summary_protocol}
summary(df_ae3_split$Protocolo)
```

-   **Columna `ResponseCode`**

```{r summary_ResponseCode}
summary(df_ae3_split$ResponseCode)
```

-   **Columna `Bytes`**

```{r summary_Bytes}
summary(df_ae3_split$Bytes)
```

De lo anterior, se verifica que casi todas las columnas está en formato texto, lo que no necesariamente es lo mejor para trabajarlos.

## Limpieza de los Datos

### 3.Aprovechando que los datos a analizar son los mismos de la primera práctica, para esta entrega es imprescindible que los datos estén en formato de “datos elegantes”.

Para comenzar con la limpieza de datos, necesitamos homogeneizar los valores de la columna `Bytes`, haciendo que los `NA` y los `-` pasen a ser `0`. Así mismo, creamos el data frame `df_ae3_de` para comenzar con la limpieza.

```{r limpieza1, echo=TRUE, message=FALSE, warning=FALSE}
# Creamos nueva veriable para el dataframe
df_ae3_de <- df_ae3_split

# Convertir "-" a NA y la columna a numérica para que el cálculo funcione
df_ae3_de$Bytes <- as.numeric(ifelse(df_ae3_de$Bytes == "-", NA, df_ae3_de$Bytes))
df_ae3_de$Bytes[is.na(df_ae3_de$Bytes)] <- 0
```

Acto seguido, se procede con el cambio de variables de las columnas `Tipo`, `Protocolo` y `ResponseCode`, cambiandolos a factores al ser poder tener un número finito de valores:

```{r limpieza2, echo=TRUE, include=T}
# Cambio de variables
df_ae3_de$ResponseCode <-  as.factor(df_ae3_de$ResponseCode)
df_ae3_de$Tipo <- as.factor(df_ae3_de$Tipo)
df_ae3_de$Protocolo <- as.factor(df_ae3_de$Protocolo)
```

Finalmente, vamos a normalizar la columna `Time`, asignando fecha y año actuales sólo para fines educativos.

```{r limpieza3, echo=TRUE, include=T}
# Cambio de columna Time
df_ae3_de$Time <- strptime(df_ae3_de$Time,"[%d:%H:%M:%S]")
```

Se muestra el nuevo data frame, junto con el `summary`:

```{r summary_ds}
summary(df_ae3_de)
```

De lo anterior, verificamos que ahora ya se está presentando la información en un formato que nos permita trabajar. Presentamos a continuación la tabla.

```{r data_table_ds, echo=TRUE, message=FALSE, warning=FALSE}
datatable(df_ae3_de)
```

## Exploración de Datos

### 4.Identificar el número único de usuarios que han interactuado directamente con el servidor de forma segregada según si los usuarios han tenido algún tipo de error en las distintas peticiones ofrecidas por el servidor.

Para este análisis, clasificamos las interacciones en dos grupos: peticiones exitosas (códigos de estado `200`, `302`, `304`) y peticiones con error (códigos `400` y `500`). Se considera un "usuario único" a cada dirección IP distinta presente en los registros.

El primer paso es definir qué es un "error" en el contexto de un servidor. Por estándar, cualquier código de estado igual o mayor a `400` indica un problema (`404` es `"No encontrado"`, `403` es `"Prohibido"`, etc.).

Una vez entendido esto, usaremos las siguientes funciones para crear una nueva columna que indique si el ResponseCode corresponde a un error o no:

```{r exploración}
# Creamos una columna lógica para identificar errores (Códigos >= 400)
# Convertimos el factor ResponseCode a numérico para la comparación
df_ae3_de <- df_ae3_de %>%
  mutate(Status_Error = as.numeric(as.character(ResponseCode)) >= 400)
```

El bloque anterior se entiende de la siguiente manera:

-   **mutate:** Crea una nueva columna llamada Status_Error.

-   **as.numeric(as.character(...))**: En el paso anterior, definimos `ResponseCode` como un `Factor`. En ese sentido, R no puede compararlo directamente con un número, por lo que primero lo volvemos texto y luego número para poder preguntar si es "mayor o igual a 400".

Como resultado, obtendremos una columna `Status_Error` con valores TRUE (hay error) o FALSE (todo bien).

Dado que se pide los usuarios que no hayan tenido ningún error en sus interacciones, usamos el siguiente código:

```{r sin_error}
# Identificar usuarios (IPs) que no han tenido ningún error en sus peticiones
usuarios_sin_error <- df_ae3_de %>%
  group_by(IP) %>%
  summarise(total_errores = sum(Status_Error)) %>%
  filter(total_errores == 0) %>%
  nrow()
```

El bloque anterior se entiende de la siguiente manera:

-   **group_by(IP):** Agrupamos toda la actividad por cada usuario único (su dirección IP).

-   **sum(Status_Error):** Dado que TRUE vale 1 y FALSE vale 0, al sumarlos obtenemos cuántos errores cometió ese usuario específico.

-   **filter(total_errores == 0):** Solo nos quedamos con los usuarios cuyo contador de errores es cero.

-   **nrow():** Contamos cuántas filas (usuarios) quedaron.

Cabe señalar que los usuarios anteriores muestran exclusivamente a los que no han tenido ningún error. Aquellos usuarios que hayan tenido peticiones con error y sin error son contabilizados como usuarios con error.

Ahora debemos identificar a los usuarios que sí tuvieron codigo de error y qel tipo de código de error recibieron.

```{r con_error}
# Identificar usuarios (IPs) que SÍ han experimentado algún error, 
# desglosados por la tipología (código) del error.
usuarios_con_error_detalle <- df_ae3_de %>%
  filter(Status_Error == TRUE) %>%
  group_by(ResponseCode) %>%
  summarise(Usuarios_Unicos = n_distinct(IP))
```

El bloque anterior se entiende de la siguiente manera:

-   **filter(Status_Error == TRUE):** Descartamos de inmediato todas las peticiones exitosas.

-   **group_by(ResponseCode):** Agrupamos por el código de error (ej: todos los del `404` juntos).

-   **n_distinct(IP):** Esta función es vital. Si la IP `141.243.1.172` intentó entrar a 5 páginas que no existen, `n_distinct` hará que solo cuente como 1 usuario único afectado por el error `404`, evitando inflar los números.

```{r con_error2}
# Total de usuarios con al menos un error (independientemente del código)
total_usuarios_con_error <- df_ae3_de %>%
  filter(Status_Error == TRUE) %>%
  summarise(Total = n_distinct(IP)) %>%
  pull(Total)
```

De lo anterior, se obtiene que:

-   **Usuarios sin errores:** Se identificaron **`r usuarios_sin_error`** usuarios únicos cuyas peticiones fueron todas servidas correctamente (códigos \< `400`).

-   **Usuarios con errores:** Un total de **`r total_usuarios_con_error`** usuarios únicos experimentaron al menos un fallo en sus solicitudes.

A continuación, se detalla el número de usuarios afectados según el tipo de error específico encontrado en la muestra:

```{r exploración_análisis}
kable(usuarios_con_error_detalle, col.names = c("Código de Error", "N° Usuarios Únicos"), 
      caption = "Desglose de usuarios únicos por tipología de error")
```

## Análisis de Datos

### 5.Analizar los distintos tipos de peticiones HTTP (GET, POST, PUT, DELETE) gestionadas por el servidor, identificando la frecuencia de cada una de estas. Repetir el análisis, esta vez filtrando previamente aquellas peticiones correspondientes a recursos ofrecidos de tipo imagen.

Para este apartado, se analizarán los tipos de peticiones HTTP registradas en el servidor, identificando la frecuencia de cada método presente en el conjunto de datos. A partir de la exploración previa, se observa que los métodos que aparecen en la muestra son principalmente GET , HEAD y POST , por lo que la análisis se centrará en ellos. Posteriormente, se repetirá el mismo procedimiento filtrando únicamente aquellas solicitudes cuya URL corresponda a recursos de tipo imagen, identificados a partir de su extensión.

```{r analisis_peticiones_htpp, echo=TRUE, message=FALSE, warning=FALSE}

# Métodos HTTP presentes y relevantes en el dataset
df_ae3_methods <- df_ae3_de %>%
  group_by(Tipo) %>%
  summarise(
    Frecuencia = n(), # Conteo de repeticiones por URL única
  ) %>%
  arrange(desc(Frecuencia))

# Filtrado de recursos de imagen según la extensión de la URL
df_imagenes <- df_ae3_de %>%
  filter(
    str_detect(
      URL,
      regex("\\.(jpg|jpeg|png|gif|bmp|webp|svg|tif|tiff|ico)(\\?.*)?$",
            ignore_case = TRUE)
    )
  )

# Frecuencia de peticiones HTTP solo para recursos de imagen
df_ae3_methods_imagenes <- df_imagenes %>%
  group_by(Tipo) %>%
  summarise(
    Frecuencia = n(), # Conteo de repeticiones por URL única
  ) %>%
  arrange(desc(Frecuencia))
```

En primer lugar, se obtiene la distribución de las peticiones HTTP registradas en el servidor. Este análisis permite identificar qué método es el más utilizado durante la interacción con los recursos servidos.

```{r analisis_peticiones_htpp2, echo=TRUE, message=FALSE, warning=FALSE}         
kable(df_ae3_methods,
      col.names = c("Método HTTP", "Frecuencia"),
      caption = "Frecuencia de peticiones HTTP en el total del dataset")
```


A partir de los resultados obtenidos, se observa que el método predominante es r frecuencia_http$Tipo[which.max(frecuencia_http$Frecuencia)], con un total de r max(frecuencia_http\$Frecuencia)peticiones. Este comportamiento resulta esperable en logs de servidor web, ya que el método GET suele utilizarse para recuperar páginas, documentos, imágenes y otros recursos solicitados por los clientes.


A continuación, se repite el análisis considerando únicamente las peticiones realizadas sobre recursos de tipo imagen. Para ello, se han filtrado las URLs cuya extensión corresponde a formatos gráficos habituales, como .jpg, .jpeg, .png, .gif, .bmp, .webp, .svg, .tif, .tiff o .ico.

```{r analisis_peticiones_htpp3, echo=TRUE, message=FALSE, warning=FALSE}         
kable(df_ae3_methods_imagenes,
      col.names = c("Método HTTP", "Frecuencia"),
      caption = "Frecuencia de peticiones HTTP sobre recursos de tipo imagen")
      
```

En el subconjunto de imágenes, el método más frecuente es r frecuencia_http_imagenes$Tipo[which.max(frecuencia_http_imagenes$Frecuencia)], con r max(frecuencia_http_imagenes\$Frecuencia)solicitudes. Esto sugiere que los recursos gráficos son accedidos principalmente mediante peticiones de lectura, lo cual es consistente con el funcionamiento habitual de un servidor web.

En conclusión, la análisis confirma que las peticiones de tipo GET concentran la mayor parte de la actividad tanto en el conjunto global de registros como en el subconjunto de recursos de imagen. Por el contrario, métodos como POST, PUT y DELETE presentan una frecuencia mucho menor o incluso nula, lo que indica que el servidor analizado se utiliza principalmente para servir contenido y no tanto para operaciones de modificación o eliminación de recursos.



### 6.Generar al menos 2 gráficos distintos que permitan visualizar alguna característica relevante de los datos analizados.


Gráfico 1: Usuarios únicos por tipo de error
Este gráfico de barras nos muestra la cantidad de usuarios únicos afectados según cada tipo de error HTTP (códigos 4xx y 5xx). Ademas, nos permite identificar qué errores tienen mayor impacto en los usuarios, facilitando la detección de posibles problemas en el servidor o en la gestión de solicitudes.

```{r grafico_01}


library(ggplot2)

ggplot(usuarios_con_error_detalle, aes(x = as.factor(ResponseCode), y = Usuarios_Unicos)) +
  geom_bar(stat = "identity", fill = "steelblue") +
  labs(
    title = "Usuarios únicos por tipo de error",
    x = "Código de error",
    y = "Número de usuarios únicos"
  ) +
  theme_minimal()

```

Gráfico 2: Frecuencia de peticiones HTTP en todo el dataset
Este gráfico de barras nos muestra la frecuencia de los métodos HTTP GET, POST, PUT y DELETE en el conjunto total de registros del servidor. Su objetivo es identificar qué tipo de petición es el más utilizado durante la interacción general con los recursos ofrecidos.

```{r grafico_02}

library(ggplot2)

ggplot(df_ae3_methods, aes(x = Tipo, y = Frecuencia)) +
  geom_bar(stat = "identity", fill = "steelblue") +
  geom_text(aes(label = Frecuencia), vjust = -0.3) +
  labs(
    title = "Frecuencia de peticiones HTTP en el total del dataset",
    x = "Método HTTP",
    y = "Frecuencia"
  ) +
  theme_minimal()

``` 

### 7.Generar un gráfico que permita visualizar el número de peticiones servidas a lo largo del tiempo.

Gráfico 1: Frecuencia de peticiones HTTP en el total
Este gráfico de barras nos presenta la frecuencia de los principales métodos HTTP (GET, POST, PUT, DELETE) en el conjunto total de datos. Tambien, nos permite observar qué tipo de petición es más utilizada por los usuarios, destacando el predominio de las solicitudes orientadas a la consulta de recursos.

```{r grafico_03}


library(ggplot2)

ggplot(df_ae3_methods, aes(x = Tipo, y = Frecuencia)) +
  geom_bar(stat = "identity", fill = "steelblue") +
  labs(
    title = "Frecuencia de Peticiones HTTP en el Total",
    x = "Método HTTP",
    y = "Frecuencia"
  ) +
  theme_minimal()

```

## Clústering de datos

### 8.Utilizando un algoritmo de aprendizaje no supervisado, realizad un análisis de clústering con k-means para los datos del servidor.

Para realizar el agrupamiento, primero debemos transformar nuestro data frame elegante en una matriz puramente numérica. Seguimos las instrucciones de generar una métrica sobre el recurso servido (longitud de la URL) y expandir las variables categóricas.

Creación de la métrica de URL
El algoritmo K-means solo trabaja con números. Como no podemos meter la URL "/software.html" directamente, extraemos su longitud.Esto ayuda al modelo a diferenciar entre peticiones a la raíz / (cortas) de peticiones a recursos profundos o intentos de ataque con parámetros largos.

```{r metrica_url}
# Generar columna numérica de longitud de URL [cite: 66]
df_ae3_de$URL_Length <- nchar(as.character(df_ae3_de$URL))
```

NAs y Selección
Si un recurso no devolvió bytes (como un error 404), le asignamos 0 para que el modelo pueda procesar la fila sin descartarla.

```{r NA}
# Si el código es 404 o similar, asumimos 0 bytes servidos
df_ae3_clustering <- df_ae3_de %>%
  mutate(Bytes = ifelse(is.na(Bytes) | Bytes == 0, 0, Bytes))
```

One-Hot Encoding (traductor)
Esta función crea una columna nueva para cada categoría. Si la petición es "GET", pondrá un 1 en la columna Tipo_GET y un 0 en las demás. Así, el algoritmo puede medir la "distancia" entre un GET y un POST.

```{r peticiòn}
# Solo usaremos Tipo, ResponseCode, Bytes y URL_Length
df_select <- df_ae3_clustering %>%
  select(Tipo, ResponseCode, Bytes, URL_Length)
# Convertimos a data.table para usar la función recomendada
df_dt <- as.data.table(df_select)
df_one_hot <- one_hot(df_dt, sparsifyNAs = TRUE)
```

Escalamiento de Datos
En los datos, Bytes llega hasta 564,310, mientras que URL_Length difícilmente pasa de 100.Si no escalamos, K-means pensará que Bytes es miles de veces más importante que todo lo demás solo porque el número es más grande.Usando scale convierte todos los valores a una escala común (media 0 y desviación estándar 1), para que todas las variables pesen lo mismo en el análisis.
```{r dt}
# Como Bytes tiene valores muy grandes comparado con URL_Length, 
# escalamos los datos para que ninguna variable domine a la otra.
df_scaled <- scale(df_one_hot)
```

```{r Kmeans}
set.seed(123) # Para que los resultados sean reproducibles

# Ejecución con k = 2
km_2 <- kmeans(df_scaled, centers = 2, nstart = 20)

# Ejecución con k = 3
km_3 <- kmeans(df_scaled, centers = 3, nstart = 20)

# Añadimos las etiquetas de los clústeres al dataframe original para el análisis
df_ae3_de$cluster_k2 <- as.factor(km_2$cluster)
df_ae3_de$cluster_k3 <- as.factor(km_3$cluster)
```

### 9.Representad visualmente en gráficos de tipo scatter plot el resultado de vuestros clústering y interpretad el resultado obtenido

Utilizaremos gráficos de dispersión para comparar variables clave, como la Longitud de la URL frente a los Bytes servidos, coloreando los puntos según el clúster asignado por el algoritmo.

Análisis con K=2:

Clúster 1 (Tráfico Estándar): Agrupa la gran mayoría de las peticiones (47,748 observaciones en total en el dataset) que tienen un tamaño de bytes bajo o moderado y URLs de longitud normal.

Clúster 2 (Valores Atípicos/Anomalías): Identifica peticiones con un volumen de Bytes extremadamente alto (como el registro de 564,310 bytes visto en los datos) o URLs inusualmente largas. En ciberseguridad, este grupo es crítico para detectar posibles exfiltraciones de datos o escaneos de vulnerabilidades.

```{r K2}
# Gráfico para K=2
ggplot(df_ae3_de, aes(x = URL_Length, y = Bytes, color = cluster_k2)) +
  geom_point(alpha = 0.4) +
  theme_minimal() +
  labs(title = "Clústering K-means (k=2)",
       x = "Longitud de la URL (caracteres)",
       y = "Bytes Servidos",
       color = "Clúster")
```

Análisis con K=3:
Al añadir un tercer clúster, el algoritmo suele separar el "Tráfico Estándar" en dos subgrupos: uno para peticiones exitosas (200 OK) con bytes constantes y otro para peticiones de control o errores (404, 302) que devuelven 0 bytes.
El tercer clúster permanece enfocado en los recursos pesados (imágenes grandes o descargas de software), permitiendo una segmentación más fina entre el uso operativo normal y el uso intensivo de ancho de banda.

```{r K3}
# Gráfico para K=3
ggplot(df_ae3_de, aes(x = URL_Length, y = Bytes, color = cluster_k3)) +
  geom_point(alpha = 0.4) +
  theme_minimal() +
  labs(title = "Clústering K-means (k=3)",
       x = "Longitud de la URL (caracteres)",
       y = "Bytes Servidos",
       color = "Clúster")
```
