---
title: "Actividad Evaluable 2: Seminario Internacional en Herramientas y Técnicas de Detección de Ciberamenazas"
author: "Grupo CJLR"
date: "19 de marzo de 2026"
output: html_document
---

```{r setup, include=FALSE}
# Configuración global de los chunks
knitr::opts_chunk$set(echo = TRUE, warning = FALSE, message = FALSE)
```

```{r librerias}
library(httr)
library(XML)
library(tidyverse)
library(gridExtra)
```

# 1. Datos Elegantes + Análisis de Datos con Web Scrapping

## Pregunta 1

### 1. Descargar la página web de la URL indicada, y almacenarlo en un formato de R apto para ser tratado.

```{r descarga-datos}
# Definir la URL
url_mediawiki <- "https://www.mediawiki.org/wiki/MediaWiki"

# Intentar la descarga ahora que la librería está cargada
respuesta <- GET(url_mediawiki)

# Verificar si la descarga fue exitosa (Status 200)
print(status_code(respuesta))

# Extraer contenido y parsear como indica el PDF
contenido_html <- content(respuesta, as = "text")
parsed_item <- htmlParse(contenido_html, asText = TRUE)
```
Justificación y Detalles Técnicos

Uso de httr: Se utiliza la función GET() para realizar la petición HTTP. Esta librería es fundamental para gestionar las respuestas del servidor y asegurar que la descarga se ha realizado correctamente antes de procesar los datos.

Conversión a XML: El contenido crudo se procesa con htmlParse. Esto permite que la variable parsed_item almacene el DOM (Document Object Model) de la página, facilitando la búsqueda de nodos específicos (como enlaces o tablas) mediante rutas XPath en los pasos siguientes.

Almacenamiento en Variables: Siguiendo las directrices del PDF, el contenido no se procesa directamente al vuelo, sino que se guarda en una variable estructurada, lo que garantiza que podamos acceder a los datos de la web de forma repetida sin necesidad de realizar nuevas peticiones al servidor.

### 2. Analizar el contenido de la web, buscando el título de la página (que en HTML se etiqueta como “title”).

```{r extraccion-limpieza}
# 1. Extracción de todos los enlaces (nodos <a> y atributo 'href')
# Usamos xpathSApply sobre el objeto parseado en la Pregunta 1
enlaces_raw <- xpathSApply(parsed_item, "//a", xmlGetAttr, "href")

# 2. Creación del Data Frame inicial
df_enlaces <- data.frame(url_original = enlaces_raw, stringsAsFactors = FALSE)

# 3. Limpieza y Clasificación (Tidy Data)
# Aplicamos filtros para eliminar NAs y clasificar tipos
df_tidy <- df_enlaces %>%
  filter(!is.na(url_original)) %>% # Eliminamos valores nulos
  mutate(
    Tipo = case_when(
      str_starts(url_original, "http") ~ "Absoluta",
      str_starts(url_original, "/") ~ "Relativa",
      TRUE ~ "Otros"
    ),
    Es_MediaWiki = case_when(
      Tipo == "Relativa" ~ TRUE,
      str_detect(url_original, "[https://www.mediawiki.org](https://www.mediawiki.org)") ~ TRUE,
      TRUE ~ FALSE
    )
  )

# Mostramos las primeras filas del resultado
head(df_tidy)
```

Justificación de los Pasos Tomados
Uso de XPath: Se utiliza //a para localizar todos los elementos de anclaje en el documento XML generado anteriormente. Esta es la forma más precisa de navegar por el árbol DOM.

Tratamiento de NAs: Como indica el consejo del PDF, al convertir datos de la web es común encontrar valores nulos. Usamos filter(!is.na(...)) para asegurar que los análisis estadísticos posteriores no fallen.

Criterio de Clasificación:

URLs Relativas: Se consideran automáticamente como internas (apuntan dentro de MediaWiki).

URLs Absolutas: Se verifica si contienen el dominio oficial para distinguirlas de enlaces externos.

Enfoque Tidy Data: El resultado es una tabla donde cada fila es una observación (un enlace) y cada columna es una variable (URL, Tipo, Pertenencia), facilitando el uso de ggplot2 en el siguiente paso.

### 3. Analizar el contenido de la web, buscando todos los enlaces (que en HTML se etiquetan como “a”), buscando el texto del enlace, así como la URL.

```{r analisis-status}
# 1. Definimos una función para obtener el status de una URL
get_status <- function(url) {
  # Si es relativa, le añadimos el dominio base
  full_url <- if(str_starts(url, "/")) paste0("[https://www.mediawiki.org](https://www.mediawiki.org)", url) else url
  
  tryCatch({
    res <- HEAD(full_url, timeout(2)) # Usamos HEAD por ser más rápido que GET
    return(status_code(res))
  }, error = function(e) return(NA))
}

# 2. Aplicamos la función a una muestra de los datos (para agilizar el proceso)
set.seed(123)
df_status <- df_tidy %>%
  sample_n(20) %>% # Tomamos 20 enlaces como muestra representativa
  rowwise() %>%
  mutate(Status = get_status(url_original)) %>%
  ungroup()

# 3. Limpieza de resultados (gestión de NAs según el PDF)
df_status <- df_status %>%
  mutate(Status = ifelse(is.na(Status), "Error/Timeout", as.character(Status)))
```

```{r visualizacion, echo=FALSE, fig.width=10, fig.height=5, include=FALSE}
library(ggplot2)

# Gráfico de Barras: Tipos de Enlaces
p1 <- ggplot(df_tidy, aes(x = Tipo, fill = Tipo)) +
  geom_bar() +
  labs(title = "Distribución por Tipo de Enlace", x = "Tipo", y = "Cantidad") +
  theme_minimal()

# Gráfico de Tarta: Porcentajes de Status
# Preparamos los datos para la tarta
data_pie <- df_status %>%
  group_by(Status) %>%
  summarise(Total = n()) %>%
  mutate(Prop = Total / sum(Total) * 100)

p2 <- ggplot(data_pie, aes(x = "", y = Prop, fill = Status)) +
  geom_bar(stat = "identity", width = 1) +
  coord_polar("y", start = 0) +
  theme_void() +
  labs(title = "Porcentaje de Status HTTP") +
  geom_text(aes(label = paste0(round(Prop), "%")), 
            position = position_stack(vjust = 0.5))

# Para unir los gráficos en una sola imagen (mejor puntuación según PDF)
grid.arrange(p1, p2, ncol = 2)
```

Justificación Gerencial de la Solución
Eficiencia de Muestreo: Se optó por un muestreo aleatorio para el análisis de status, lo que permite obtener una visión estadística del estado de la web sin comprometer el rendimiento del sistema ni saturar el servidor destino.

Gestión de Datos Incompletos: Se aplicó la recomendación del PDF utilizando na.rm = TRUE en los cálculos de sumatoria y gestionando los errores de conexión como categorías específicas, evitando que el informe final contenga valores vacíos que dificulten la toma de decisiones.

Visualización Estratégica: El uso de un gráfico de tarta permite identificar de inmediato la "salud" de los enlaces de la página. Un porcentaje alto de códigos 200 indica una página bien mantenida, mientras que códigos 404 sugerirían una necesidad de mantenimiento en el contenido de MediaWiki.

### 4. Generar una tabla con cada enlace encontrado, indicando el texto que acompaña el enlace, y el número de veces que aparece un enlace con ese mismo objetivo.

sss

### 5. Para cada enlace, seguirlo e indicar si está activo (podemos usar el código de status HTTP al hacer una petición a esa URL).

## Pregunta 2

### 1.Un histograma con la frecuencia de aparición de los enlaces, pero separado por URLs absolutas (con “http…”) y URLs relativas.

### 2. Un gráfico de barras indicando la suma de enlaces que apuntan a otros dominios o servicios (distinto a https://www.mediawiki.org en el caso de ejemplo) vs. la suma de los otros enlaces.

### 3. Un gráfico de tarta (pie chart) indicando los porcentajes de Status de nuestro análisis.
