---
title: "Actividad Evaluable 1: Seminario Internacional en Herramientas y Técnicas de Detección de Ciberamenazas"
author: "Grupo CJLR"
date: "18 de marzo de 2026"
output: html_document
---

```{r setup, include=FALSE}
# Configuración global de los chunks
knitr::opts_chunk$set(echo = TRUE, warning = FALSE, message = FALSE)
```

```{r librerias}
library(readr)
```

# 1. Data Science

### Pregunta 1: Clasificación de preguntas

**1. Ajuste de precios de peajes (conteo y tipo más frecuente, países con más vehículos)**

**Clasificación:** Descriptiva. **Razonamiento:** Es descriptiva porque se mi limita a resumir y cuantificar la información disponible del registro, como cantidades, frecuencias y categorìas màs comunes.

**2. Preferencias de género literario según usuarios y rango de edad**

**Clasificación:** Exploratoria.

**Razonamiento:** Es Exploratoria porque busca identificar posibles relaciones o patrones entre variables, como la edad de los usuario y sus preferencias de visualización.

**3. Determinación de problemas futuros con una red de telefonía y comparación con otras** **Clasificación:** Predictiva.

**Razonamiento:** Es predictiva porque busca anticipar comportamientos futuros a partir de datos historicos. Por ejemplo, si se observa que el 75% de las peticiones provenientes de una red "X" generan errores, mientras que en otras redes la tasa es menor al 10%, se puede inferir que las futuras solicitudes de la red "x" tienen alta probalidad de fallar, mientras que en las demás el riesgo es bajo.

**4. Asignación de un usuario al azar a grupos según su historial**

**Clasificación:** Inferencial / Causal.

**Razonamiento:** Se utiliza el historial para determinar la probabilidad de pertenencia a un grupo o para realizar experimentos (como un A/B testing) que midan el impacto de dicha asignación.

### Pregunta 2: Escenario de Ciberseguridad

**Etapa: ASK**

En esta etapa, se requiere primero comenzar con la propuesta de preguntas que ayuden a encaminar la investigación. Para ello, se plantean 3 preguntas:

-   **¿Qué equipos presentan comportamiento de servidor (reciben múltiples conexiones)?**

    -   **Clasificación:** Descriptiva.
    -   **Razonamiento:** Se plantea esta pregunta con el objetivo de identificar qué equipos podrían estar exponiendo servicios a la red.

-   **¿Qué orígenes se repiten y son de clientes conocidos?**

    -   **Clasificación:** Exploratoria.
    -   **Razonamiento:** Se plantea esta pregunta con el objetivo de identificar relaciones en los datos entre direcciones IP de origen y su frecuencia de aparición, permitiendo distinguir entre tráfico legítimo (clientes conocidos) y posibles accesos sospechosos.

-   **¿Qué comportamiento diferencia a servicios autorizados vs. no autorizados?**

    -   **Clasificación:** Exploratoria.
    -   **Razonamiento:** Se plantea esta pregunta con el objetivo de descubrir patrones y relaciones en los datos (frecuencia de conexiones, diversidad de IPs, horarios, etc.) que permitan diferenciar entre servicios autorizados y no autorizados.

**Etapa: GET**

En esta etapa se procede a la recopilación de los datos necesarios para llevar a cabo el análisis. Las principales fuentes de información serán, por un lado, los logs de conexiones TCP, de los cuales se extraerán variables relevantes como la dirección IP de origen, la dirección IP de destino, los puertos de origen y destino, la marca temporal (timestamp) y la duración de cada conexión. Por otro lado, se utilizará un inventario de servicios autorizados (lista blanca), que permitirá distinguir entre comportamientos legítimos y no autorizados. Finalmente, se incorporará información adicional de red, como la diferenciación entre direcciones IP internas y externas, así como la asociación de cada máquina con su correspondiente usuario, lo que facilitará la identificación de posibles responsables.

**Etapa: EXPLORE**

-   **Limpieza y transformación:**

    -   Filtrar tráfico interno vs externo

    -   Eliminación de duplicados y gestión de valores nulos en los flags TCP

    -   Normalizar timestamps.

    -   Identificar conexiones entrantes vs salientes.

    -   Agregar métricas por equipo:

        -   Nº de conexiones recibidas

        -   Nº de IPs únicas conectadas

        -   Frecuencia temporal

-   **Análisis:**

    -   Identificar comportamiento tipo servidor.

    -   Comparación con línea base.

    -   Buscar actividad dentro y fuera de horario laboral.

    -   Segmentar por rangos de IP sospechosas, puertos críticos (80, 443, 22) y periodos de tiempo específicos.

**Etapa: MODEL**

-   **Detección de anomalías**

    -   Detección de equipos con muchas conexiones entrantes.

    -   Detección de equipos con muchas IPs únicas.

-   **Clasificación**

    -   Entrenar modelo supervisado con:

        -   Equipos con servicios autorizados

        -   Equipos normales

**Etapa: COMMUNICATE AND VISUALIZE**

-   **Comunicación:** Se presentaría un Executive Dashboard con semáforos de riesgo (Rojo/Amarillo/Verde). A la dirección se le entrega un resumen de impacto de negocio (posible pérdida de datos o indisponibilidad), mientras que a los equipos técnicos se les proporciona el detalle de los indicadores de compromiso (IoC) y las recomendaciones de bloqueo inmediatas en las reglas del Firewall.

-   **Datos y gráficos a obtener:**

    -   **Histogramas de frecuencia:** Para detectar picos de tráfico en horas no laborables.
    -   **Gráficos de dispersión (Scatter Plots):** Para identificar *outliers* en el volumen de bytes transferidos por sesión.
    -   **Mapas de calor (Heatmaps):** Para visualizar la densidad de conexiones entre IPs de origen y destino.
    -   **Métricas:** Tasa de error de conexión, latencia media y ratio de paquetes perdidos.

# 2. Introducción a R

## Import Dataset

library(readr) df \<- read_table("./epa-http.csv", col_names = c("Origin","Timestamp","Method","URI","Protocol","Status","Bytes"))

library(stringr) df$tiempo_raw <- str_extract(df$Timestamp, "\\[.\*?\\]") df$tiempo_raw <- str_remove_all(df$tiempo_raw, "\\[\|\\]")

library(tidyr) df \<- df %\>% separate(tiempo_raw, into = c("dia", "hora", "minuto", "segundo"), sep = ":")
