---
title: "Actividad Evaluable 1: Seminario Internacional en Herramientas y Técnicas de Detección de Ciberamenazas"
author: "Grupo CJLR"
date: "18 de marzo de 2026"
output: html_document
---

```{r setup, include=FALSE}
# Configuración global de los chunks
knitr::opts_chunk$set(echo = TRUE, warning = FALSE, message = FALSE)
```

```{r librerias}
library(readr)
```

# 1. Data Science

### Pregunta 1: Clasificación de preguntas

**1. Ajuste de precios de peajes (conteo y tipo más frecuente, países con más vehículos)**

**Clasificación:** Descriptiva. **Razonamiento:** Es descriptiva porque se mi limita a resumir y cuantificar la información disponible del registro, como cantidades, frecuencias y categorìas màs comunes.

**2. Preferencias de género literario según usuarios y rango de edad**

**Clasificación:** Exploratoria.

**Razonamiento:** Es Exploratoria porque busca identificar posibles relaciones o patrones entre variables, como la edad de los usuario y sus preferencias de visualización.

**3. Determinación de problemas futuros con una red de telefonía y comparación con otras** **Clasificación:** Predictiva.

**Razonamiento:** Utiliza datos históricos y comparativos para modelar comportamientos y anticipar eventos (fallos de red) que aún no han ocurrido.

**4. Asignación de un usuario al azar a grupos según su historial**

**Clasificación:** Inferencial / Causal.

**Razonamiento:** Se utiliza el historial para determinar la probabilidad de pertenencia a un grupo o para realizar experimentos (como un A/B testing) que midan el impacto de dicha asignación.

### Pregunta 2: Escenario de Ciberseguridad

**Etapa: ASK**

-   ¿Qué servicios web están recibiendo conexiones?

    -   Se plantea esta pregunta con el objetivo de identificar qué servicios se están exponiendo.

-   ¿Qué orígenes se repiten y son de clientes conocidos?

    -   Se plantea esta pregunta con el objetivo de identificar posibles falsos positivos.

-   ¿Qué comportamiento diferencia a servicios autorizados vs. no autorizados?

    -   Se plantea esta pregunta con el objetivo de saber identificar los servicios no autorizados.

**Etapa: GET**

-   Fuentes de datos

    -   Logs de conexiones TCP:

        -   IP origen

        -   IP destino

        -   Puerto origen/destino

        -   Timestamp

        -   Duración de la conexión

    -   Inventario de servicios autorizados (lista blanca)

    -   Información de red:

        -   IPs internas vs externas

        -   Usuarios asociados a cada máquina

**Etapa: EXPLORE**

-   **Limpieza y transformación:**

    -   Filtrar tráfico interno vs externo

    -   Eliminación de duplicados y gestión de valores nulos en los flags TCP

    -   Normalizar timestamps.

    -   Identificar conexiones entrantes vs salientes.

    -   Agregar métricas por equipo:

        -   Nº de conexiones recibidas

        -   Nº de IPs únicas conectadas

        -   Frecuencia temporal

-   **Análisis:**

    -   Identificar comportamiento tipo servidor.

    -   Comparación con línea base.

    -   Buscar actividad dentro y fuera de horario laboral.

    -   Segmentar por rangos de IP sospechosas, puertos críticos (80, 443, 22) y periodos de tiempo específicos.

**Etapa: MODEL**

-   **Detección de anomalías**

    -   Detección de equipos con muchas conexiones entrantes.

    -   Detección de equipos con muchas IPs únicas.

-   **Clasificación**

    -   Entrenar modelo supervisado con:

        -   Equipos con servicios autorizados

        -   Equipos normales

**Etapa: COMMUNICATE AND VISUALIZE**

-   **Comunicación:** Se presentaría un Executive Dashboard con semáforos de riesgo (Rojo/Amarillo/Verde). A la dirección se le entrega un resumen de impacto de negocio (posible pérdida de datos o indisponibilidad), mientras que a los equipos técnicos se les proporciona el detalle de los indicadores de compromiso (IoC) y las recomendaciones de bloqueo inmediatas en las reglas del Firewall.

-   **Datos y gráficos a obtener:**

    -   **Histogramas de frecuencia:** Para detectar picos de tráfico en horas no laborables.
    -   **Gráficos de dispersión (Scatter Plots):** Para identificar *outliers* en el volumen de bytes transferidos por sesión.
    -   **Mapas de calor (Heatmaps):** Para visualizar la densidad de conexiones entre IPs de origen y destino.
    -   **Métricas:** Tasa de error de conexión, latencia media y ratio de paquetes perdidos.

## Import Dataset

library(readr) df \<- read_table("./epa-http.csv", col_names = c("Origin","Timestamp","Method","URI","Protocol","Status","Bytes"))

library(stringr) df$tiempo_raw <- str_extract(df$Timestamp, "\\[.\*?\\]") df$tiempo_raw <- str_remove_all(df$tiempo_raw, "\\[\|\\]")

library(tidyr) df \<- df %\>% separate(tiempo_raw, into = c("dia", "hora", "minuto", "segundo"), sep = ":")
