---
title: "Actividad Evaluable 2: Seminario Internacional en Herramientas y Técnicas de Detección de Ciberamenazas"
author: "Grupo CJLR"
date: "19 de marzo de 2026"
output: html_document
---

```{r setup, include=FALSE}
# Configuración global de los chunks
knitr::opts_chunk$set(echo = TRUE, warning = FALSE, message = FALSE)
```

```{r librerias}
library(httr)
library(XML)
library(tidyverse)
```

# 1. Datos Elegantes + Análisis de Datos con Web Scrapping

## Pregunta 1

### 1. Descargar la página web de la URL indicada, y almacenarlo en un formato de R apto para ser tratado.

```{r descarga-datos}
# Definir la URL
url_mediawiki <- "https://www.mediawiki.org/wiki/MediaWiki"

# Intentar la descarga ahora que la librería está cargada
respuesta <- GET(url_mediawiki)

# Verificar si la descarga fue exitosa (Status 200)
print(status_code(respuesta))

# Extraer contenido y parsear como indica el PDF
contenido_html <- content(respuesta, as = "text")
parsed_item <- htmlParse(contenido_html, asText = TRUE)
```

### 2. Analizar el contenido de la web, buscando el título de la página (que en HTML se etiqueta como “title”).

### 3. Analizar el contenido de la web, buscando todos los enlaces (que en HTML se etiquetan como “a”), buscando el texto del enlace, así como la URL.

### 4. Generar una tabla con cada enlace encontrado, indicando el texto que acompaña el enlace, y el número de veces que aparece un enlace con ese mismo objetivo.

### 5. Para cada enlace, seguirlo e indicar si está activo (podemos usar el código de status HTTP al hacer una petición a esa URL).

## Pregunta 2

### 1.Un histograma con la frecuencia de aparición de los enlaces, pero separado por URLs absolutas (con “http…”) y URLs relativas.

### 2. Un gráfico de barras indicando la suma de enlaces que apuntan a otros dominios o servicios (distinto a https://www.mediawiki.org en el caso de ejemplo) vs. la suma de los otros enlaces.

### 3. Un gráfico de tarta (pie chart) indicando los porcentajes de Status de nuestro análisis.
