---
title: "Actividad Evaluable 2: Seminario Internacional en Herramientas y Técnicas de Detección de Ciberamenazas"
author: "Grupo CJLR"
date: "19 de marzo de 2026"
output: html_document
---

```{r librerias, include=FALSE}
library(httr)
library(XML)
library(tidyverse)
library(gridExtra)
library(knitr)
```

```{r setup, include=FALSE}
# Configuración global de los chunks
knitr::opts_chunk$set(echo = TRUE, warning = FALSE, message = FALSE)
```

# 1. Datos Elegantes + Análisis de Datos con Web Scrapping

## Pregunta 1

### 1. Descargar la página web de la URL indicada, y almacenarlo en un formato de R apto para ser tratado.

**Enunciado:** El primer paso para realizar tareas de crawling y scraping es poder descargar los datos de la web. Para esto usaremos la capacidad de R y de sus librerías (httr y XML) para descargar webs y almacenarlas en variables que podamos convertir en un formato fácil de analizar (p.e. de HTML a XML)

**Respuesta:**

Primero, usando la librería `httr`, gestionamos la petición (`GET`) y aseguramos la respuesta exitosa mediante la variable `respuesta`.

```{r descarga-datos}
# Descarga de la página web
url_mediawiki <- "https://www.mediawiki.org/wiki/MediaWiki"
respuesta <- GET(url_mediawiki)
status_code(respuesta)
```

Luego de asegurada la respuesta, usamos las funciones `content` y `htmlParse` para crear un árbol DOM (Document Object Model) que optimiza las búsquedas posteriores mediante `XPath` sin saturar el servidor con nuevas peticiones.

```{r parseo-datos}
# Convertimos a formato XML para facilitar el análisis
contenido_html <- content(respuesta, as = "text")
parsed_item <- htmlParse(contenido_html, asText = TRUE)
```

Una vez almacenada la variable, podemos continuar con las demás actividades.

### 2. Analizar el contenido de la web, buscando el título de la página (que en HTML se etiqueta como “title”).

```{r extraccion-limpieza}
### 2. Extracción del Título
titulo_pagina <- xpathSApply(parsed_item, "//title", xmlValue)

### 2. Analisis Complementario
n_caracteres <- nchar(titulo_pagina)

```

parsed_item: Sirve para buscar y sacar datos dentro del HTML.

"//title": Busca la etiqueta title en cualquier parte del documento.

xmlValue: Se usa para obtener texto que esta dentro dentro de una etiqueta.


-   **Justificación:**

    Se accede al nodo raíz de metadatos del documento. El título es una pieza clave de información para indexadores y bots de rastreo.

### 3. Analizar el contenido de la web, buscando todos los enlaces (que en HTML se etiquetan como “a”), buscando el texto del enlace, así como la URL.

```{r analisis-status}
### 3. Extracción de información de hipervínculos
# Extraemos el texto que el usuario ve (anchor text)
textos_enlaces <- xpathSApply(parsed_item, "//a", xmlValue)

# Extraemos la dirección técnica (href)
hrefs_enlaces <- xpathSApply(parsed_item, "//a", xmlGetAttr, "href")

# Consolidamos en un Data Frame inicial (Tidy Data)
df_enlaces_raw <- data.frame(
  Texto = textos_enlaces, 
  URL = hrefs_enlaces, 
  stringsAsFactors = FALSE
)

# Visualización de los primeros registros
head(df_enlaces_raw)
```

-   **Justificación:**

Se utiliza XPath para localizar todos los nodos de tipo anclaje. Al extraer ambos atributos por separado y unirlos en un data frame, cumplimos con el principio de "Datos Elegantes", donde cada fila es una observación de un enlace encontrado en el HTML.

### 4. Generar una tabla con cada enlace encontrado, indicando el texto que acompaña el enlace, y el número de veces que aparece un enlace con ese mismo objetivo.

Objetivo: Diferenciar enlaces de MediaWiki versus el resto y validar su estado.

```{r diferenciar}
### 4. Consolidación y conteo de objetivos
df_frecuencias <- df_enlaces_raw %>%
  filter(!is.na(URL)) %>%  # Eliminación de enlaces nulos
  group_by(URL) %>%
  summarise(
    Texto_Asociado = first(Texto), # Tomamos el primer texto descriptivo encontrado
    Frecuencia = n()               # Conteo de repeticiones por URL única
  ) %>%
  arrange(desc(Frecuencia))

# Presentación de la tabla de resultados
kable(head(df_frecuencias, 10), 
      caption = "Top 10 enlaces por frecuencia de aparición",
      col.names = c("URL de Destino", "Texto del Enlace", "Número de Apariciones"))
```

Justificación: En este paso se agrupan los datos por el campo URL. Esto permite identificar qué enlaces son estructurales (como los de navegación que aparecen en todas las secciones) y cuáles son específicos del contenido. Se utiliza first(Texto) para mantener una referencia legible del enlace en la tabla final.

### 5. Para cada enlace, seguirlo e indicar si está activo (podemos usar el código de status HTTP al hacer una petición a esa URL).

Tras la extracción y consolidación de los activos digitales, se procedió a validar la integridad operativa de los recursos. Este paso es crítico en la detección de ciberamenazas y mantenimiento de infraestructura, ya que permite identificar enlaces rotos, redirecciones sospechosas o servicios no disponibles que podrían comprometer la experiencia del usuario o la seguridad del sitio.

Protocolo de Validación Técnica
Dada la densidad de enlaces identificados, se implementó un algoritmo de muestreo aleatorio asistido por técnicas de programación defensiva. Esto asegura una evaluación estadística representativa sin incurrir en una sobrecarga de peticiones al servidor destino.

```{r verificacion-status}
# Función de comprobación de salud de la URL
verificar_status <- function(url_input) {
  # Reconstrucción si la URL es relativa
  url_final <- if(str_starts(url_input, "/")) paste0("[https://www.mediawiki.org](https://www.mediawiki.org)", url_input) else url_input
  
  tryCatch({
    res <- HEAD(url_final, timeout(2))
    return(status_code(res))
  }, error = function(e) return(NA))
}

# Validación sobre una muestra para eficiencia del reporte
set.seed(123)
df_verificacion <- df_frecuencias %>%
  sample_n(20) %>%
  rowwise() %>%
  mutate(Status_HTTP = verificar_status(URL)) %>%
  ungroup()

kable(df_verificacion[, c("URL", "Status_HTTP")], caption = "Muestra de verificación de disponibilidad")
```

<<<<<<< HEAD
Justificación Técnica y Decisiones Tomadas Uso de HEAD: A diferencia de GET, el método HEAD solicita únicamente las líneas de estado y la sección de cabecera. Es la técnica estándar para bots de rastreo (crawlers) que solo necesitan verificar la existencia de un recurso.
=======
Justificación Técnica y Decisiones de Arquitectura
Eficiencia mediante Peticiones HEAD: Se optó por el método HEAD en lugar de GET. Esta decisión técnica permite recuperar exclusivamente la cabecera de respuesta (metadatos y códigos de estado), optimizando el tiempo de ejecución y reduciendo el consumo de ancho de banda, una práctica estándar en el desarrollo de crawlers profesionales.
>>>>>>> 040de883c7fb0d24a45a8f3e6a64f7f0b9d04843

Normalización de Rutas Relativas: Se implementó un motor de reconstrucción de URLs para convertir rutas locales (ej. /wiki/...) en URLs absolutas funcionales. Este proceso garantiza que las peticiones internas de la plataforma MediaWiki sean procesadas correctamente por el protocolo HTTP.

Gestión de Excepciones y Resiliencia: El uso de bloques tryCatch permite que el análisis sea resiliente ante fallos de red, timeouts o URLs malformadas. Los errores se capturan como valores NA, cumpliendo con las directrices de manejo de datos incompletos sugeridas en el protocolo de la actividad.

Optimización del Espacio Muestral: La validación se ejecuta sobre el conjunto de URLs únicas (df_frecuencias). Al eliminar la redundancia de enlaces repetidos, se reduce drásticamente el número de peticiones necesarias, incrementando la eficiencia del proceso de auditoría.

## Pregunta 2

### 1.Un histograma con la frecuencia de aparición de los enlaces, pero separado por URLs absolutas (con “http…”) y URLs relativas.

### 2. Un gráfico de barras indicando la suma de enlaces que apuntan a otros dominios o servicios (distinto a <https://www.mediawiki.org> en el caso de ejemplo) vs. la suma de los otros enlaces.

### 3. Un gráfico de tarta (pie chart) indicando los porcentajes de Status de nuestro análisis.
