---
title: "Actividad Evaluable 1: Seminario Internacional en Herramientas y Técnicas de Detección de Ciberamenazas"
author: "Grupo CJLR"
date: "18 de marzo de 2026"
output: html_document
---

```{r setup, include=FALSE}
# Configuración global de los chunks
knitr::opts_chunk$set(echo = TRUE, warning = FALSE, message = FALSE)
```

```{r librerias}
library(readr)
```

# 1. Data Science

### Pregunta 1: Clasificación de preguntas

**1. Ajuste de precios de peajes (conteo y tipo más frecuente, países con más vehículos)** \* **Clasificación:** Descriptiva. \* **Razonamiento:** Es descriptiva porque se mi limita a resumir y cuantificar la información disponible del registro, como cantidades, frecuencias y categorìas màs comunes.

**2. Preferencias de género literario según usuarios y rango de edad** \* **Clasificación:** Exploratoria. \* **Razonamiento:** Es Exploratoria porque busca identificar posibles relaciones o patrones entre variables, como la edad de los usuario y sus preferencias de visualización. \>\>\>\>\>\>\> 42ae8831253620bb209625991c40b8ec9081d048

**3. Determinación de problemas futuros con una red de telefonía y comparación con otras** **Clasificación:** Predictiva. \* **Razonamiento:** Utiliza datos históricos y comparativos para modelar comportamientos y anticipar eventos (fallos de red) que aún no han ocurrido.

**4. Asignación de un usuario al azar a grupos según su historial** **Clasificación:** Inferencial / Causal. \* **Razonamiento:** Se utiliza el historial para determinar la probabilidad de pertenencia a un grupo o para realizar experimentos (como un A/B testing) que midan el impacto de dicha asignación.

------------------------------------------------------------------------

### Pregunta 2: Escenario de Ciberseguridad

**Análisis y Resolución mediante Data Science:**

-   **Obtención de datos:** Los registros TCP se extraen de fuentes de red y de host. Principalmente de archivos **PCAP** capturados mediante `tcpdump` o Wireshark, y de logs de dispositivos perimetrales como **Firewalls, IDS/IPS** (Suricata/Snort) y SIEM. También se pueden obtener flujos de red consolidados (NetFlow/IPFIX).

-   **Tratamiento de datos:**

    -   **Limpieza:** Eliminación de duplicados y gestión de valores nulos en los flags TCP.
    -   **Filtrado:** Segmentar por rangos de IP sospechosas, puertos críticos (80, 443, 22) y periodos de tiempo específicos.
    -   **Normalización:** Convertir marcas de tiempo (timestamps) a un formato único y estructurar datos no organizados en DataFrames para facilitar el análisis estadístico.

-   **Preguntas a resolver:**

    1.  ¿Existe un volumen inusual de intentos de conexión fallidos (SYN sin ACK) que indique un escaneo de puertos o DoS?
    2.  ¿Hay patrones de transferencia de datos hacia IPs externas no autorizadas (exfiltración)?
    3.  ¿Cuál es la distribución de tráfico por protocolo y si existen anomalías en el tamaño de los paquetes?

-   **Datos y gráficos a obtener:**

    -   **Histogramas de frecuencia:** Para detectar picos de tráfico en horas no laborables.
    -   **Gráficos de dispersión (Scatter Plots):** Para identificar *outliers* en el volumen de bytes transferidos por sesión.
    -   **Mapas de calor (Heatmaps):** Para visualizar la densidad de conexiones entre IPs de origen y destino.
    -   **Métricas:** Tasa de error de conexión, latencia media y ratio de paquetes perdidos.

-   **Comunicación:** Se presentaría un **Executive Dashboard** con semáforos de riesgo (Rojo/Amarillo/Verde). A la dirección se le entrega un resumen de impacto de negocio (posible pérdida de datos o indisponibilidad), mientras que a los equipos técnicos se les proporciona el detalle de los indicadores de compromiso (IoC) y las recomendaciones de bloqueo inmediatas en las reglas del Firewall.

## Import Dataset

epa_http \<- read_table("./epa-http.csv", col_names = c("Origin","Timestamp","Method","URI","Protocol","Status","Bytes"))
