---
title: "Actividad Evaluable 2: Seminario Internacional en Herramientas y TĆ©cnicas de DetecciĆ³n de Ciberamenazas"
author: "Grupo CJLR"
date: "20 de marzo de 2026"
output: html_document
---

```{r setup, include=FALSE}
# ConfiguraciĆ³n global de los chunks
knitr::opts_chunk$set(echo = TRUE, warning = FALSE, message = FALSE)
```

```{r librerias, include=FALSE}
library(readr)
library(tidyverse)
library(stringr)
library(knitr)
library(dplyr)
library(DT)
library(mltools)
library(data.table)
```

# AnĆ”lisis de logs de servidor usando R (parte II)

## ObtenciĆ³n y carga de los Datos:

### 1.Descomprimir el fichero comprimido que contiene los registros del servidor, y a partir de los datos extraĆ­dos, cargar en data frame los registros con las peticiones servidas.

Para poder realizar una lĆ­nea base desde la cual comenzar con la actividad, se genera el import mediante la funciĆ³n `read.table()` . AsĆ­ mismo, se cambian los nombres de las columnas para poder identificarlas mejor.

```{r carga, echo=TRUE, message=FALSE, warning=FALSE}
# Carga y limpieza inicial
df_ae3 <- read.table("epa-http.csv", header = FALSE, sep = " ", fill = TRUE, stringsAsFactors = FALSE)
colnames(df_ae3) <- c("IP", "Time", "Request", "ResponseCode", "Bytes")
```

El comando anterior hace que se creen un data frame de 5 columnas, y retirando las comillas. Las columnas son:

-   **IP:** Representa la IP o DNS reverso (si estĆ” disponible) de quien hace la peticiĆ³n.

-   **Time:** Tiempo en que se ejecuta la peticiĆ³n. EstĆ” en formato [dd:HH:MM:SS], donde:

    -   **dd:** DĆ­a del mes cuando ocurre el evento.

    -   **HH:** Hora del dĆ­a cuando ocurre el evento.

    -   **MM:** Minuto de la hora cuando ocurre el evento.

    -   **SS:** Segundo del minuto cuando ocurre el evento.

-   **Request:** PeticiĆ³n realizada al servidor, compuesto del MĆ©todo, URI y Protocolo.

-   **ResponseCode:** CĆ³digo de respuesta que entrega el servidor relacionada a la peticiĆ³n realizada.

-   **Bytes:** Cantidad de bytes que se han transferido en la peticiĆ³n.

Luego de ello, buscamos separar la columna **"Request"** para poder realizar un mejor trabajo, generando 3 nuevas columnas:

-   **Tipo:** MĆ©todo HTTP de la peticiĆ³n.

-   **URL:** URI de la peticiĆ³n.

-   **Protocolo:** Protocolo de la peticiĆ³n.

```{r separacion_request}
df_ae3_split <- df_ae3 %>%
  mutate(Request = str_replace_all(Request, '"', "")) %>%
  separate(Request, into = c("Tipo", "URL", "Protocolo"), sep = " ", extra = "merge", fill = "right")
```

Finalmente, mostramos el datatable obtenido:

```{r data_table, echo=TRUE, message=FALSE, warning=FALSE}
datatable(df_ae3_split)
```

A modo de validaciĆ³n, se obtienen las dimensiones:

```{r dimensiones}
dim(df_ae3_split)
```

En ese sentido, las dimensiones de la tabla son **`r ncol(df_ae3_split)`** columnas y **`r nrow(df_ae3_split)`** filas.

### 2.Incluid en el documento un apartado con la descripciĆ³n de los datos analizados: fuente, tipologĆ­a, descripciĆ³n de la informaciĆ³n contenida (los diferentes campos) y sus valores.

Para poder ayudar con la visualizaciĆ³n, se utiliza la funciĆ³n `summary`.

```{r summary}
summary(df_ae3_split)
```

El resultado anterior nos muestra que:

-   **Columna `IP`**

```{r summary_ip}
summary(df_ae3_split$IP)
```

-   **Columna `Time`**

```{r summary_time}
summary(df_ae3_split$Time)
```

-   **Columna `Tipo`**

```{r summary_tipo}
summary(df_ae3_split$Tipo)
```

-   **Columna `URL`**

```{r summary_url}
summary(df_ae3_split$URL)
```

-   **Columna `Protocolo`**

```{r summary_protocol}
summary(df_ae3_split$Protocolo)
```

-   **Columna `ResponseCode`**

```{r summary_ResponseCode}
summary(df_ae3_split$ResponseCode)
```

-   **Columna `Bytes`**

```{r summary_Bytes}
summary(df_ae3_split$Bytes)
```

De lo anterior, se verifica que casi todas las columnas estĆ” en formato texto, lo que no necesariamente es lo mejor para trabajarlos.

## Limpieza de los Datos

### 3.Aprovechando que los datos a analizar son los mismos de la primera prĆ”ctica, para esta entrega es imprescindible que los datos estĆ©n en formato de ādatos elegantesā.

Para comenzar con la limpieza de datos, necesitamos homogeneizar los valores de la columna `Bytes`, haciendo que los `NA` y los `-` pasen a ser `0`. AsĆ­ mismo, creamos el data frame `df_ae3_de` para comenzar con la limpieza.

```{r limpieza1, echo=TRUE, message=FALSE, warning=FALSE}
# Creamos nueva veriable para el dataframe
df_ae3_de <- df_ae3_split

# Convertir "-" a NA y la columna a numĆ©rica para que el cĆ”lculo funcione
df_ae3_de$Bytes <- as.numeric(ifelse(df_ae3_de$Bytes == "-", NA, df_ae3_de$Bytes))
df_ae3_de$Bytes[is.na(df_ae3_de$Bytes)] <- 0
```

Acto seguido, se procede con el cambio de variables de las columnas `Tipo`, `Protocolo` y `ResponseCode`, cambiandolos a factores al ser poder tener un nĆŗmero finito de valores:

```{r limpieza2, echo=TRUE, include=T}
# Cambio de variables
df_ae3_de$ResponseCode <-  as.factor(df_ae3_de$ResponseCode)
df_ae3_de$Tipo <- as.factor(df_ae3_de$Tipo)
df_ae3_de$Protocolo <- as.factor(df_ae3_de$Protocolo)
```

Finalmente, vamos a normalizar la columna `Time`, asignando fecha y aĆ±o actuales sĆ³lo para fines educativos.

```{r limpieza3, echo=TRUE, include=T}
# Cambio de columna Time
df_ae3_de$Time <- strptime(df_ae3_de$Time,"[%d:%H:%M:%S]")
```

Se muestra el nuevo data frame, junto con el `summary`:

```{r summary_ds}
summary(df_ae3_de)
```

De lo anterior, verificamos que ahora ya se estĆ” presentando la informaciĆ³n en un formato que nos permita trabajar. Presentamos a continuaciĆ³n la tabla.

```{r data_table_ds, echo=TRUE, message=FALSE, warning=FALSE}
datatable(df_ae3_de)
```

## ExploraciĆ³n de Datos

### 4.Identificar el nĆŗmero Ćŗnico de usuarios que han interactuado directamente con el servidor de forma segregada segĆŗn si los usuarios han tenido algĆŗn tipo de error en las distintas peticiones ofrecidas por el servidor.

Para este anĆ”lisis, clasificamos las interacciones en dos grupos: peticiones exitosas (cĆ³digos de estado 200, 302, 304) y peticiones con error (cĆ³digos 400 y 500). Se considera un "usuario Ćŗnico" a cada direcciĆ³n IP distinta presente en los registros.

El primer paso es definir quĆ© es un "error" en el contexto de un servidor Apache. Por estĆ”ndar, cualquier cĆ³digo de estado igual o mayor a 400 indica un problema (404 es "No encontrado", 403 es "Prohibido", etc.).

```{r exploraciĆ³n}
# Creamos una columna lĆ³gica para identificar errores (CĆ³digos >= 400)
# Convertimos el factor ResponseCode a numĆ©rico para la comparaciĆ³n
df_ae3_de <- df_ae3_de %>%
  mutate(Status_Error = as.numeric(as.character(ResponseCode)) >= 400)
```

mutate: Crea una nueva columna llamada Status_Error.

as.numeric(as.character(...)): Como en tu limpieza previa definiste ResponseCode como un Factor, R no puede compararlo directamente con un nĆŗmero. Primero lo volvemos texto y luego nĆŗmero para poder preguntar si es "mayor o igual a 400".

Resultado: TendrĆ”s una columna con valores TRUE (hay error) o FALSE (todo bien).

El enunciado pide usuarios que no hayan tenido ningĆŗn error en sus interacciones.

```{r sin_error}
# Identificar usuarios (IPs) que NO han tenido ningĆŗn error en sus peticiones
usuarios_sin_error <- df_ae3_de %>%
  group_by(IP) %>%
  summarise(total_errores = sum(Status_Error)) %>%
  filter(total_errores == 0) %>%
  nrow()
```

group_by(IP): Agrupamos toda la actividad por cada usuario Ćŗnico (su direcciĆ³n IP).

sum(Status_Error): Dado que TRUE vale 1 y FALSE vale 0, al sumarlos obtenemos cuĆ”ntos errores cometiĆ³ ese usuario especĆ­fico.

filter(total_errores == 0): Solo nos quedamos con los usuarios cuyo contador de errores es cero.

nrow(): Contamos cuĆ”ntas filas (usuarios) quedaron.

buscamos a los usuarios que sĆ­ tuvieron codigo de error y queremos saber que tipo de cĆ³digo de error recibieron.

```{r con_error}
# Identificar usuarios (IPs) que SĆ han experimentado algĆŗn error, 
# desglosados por la tipologĆ­a (cĆ³digo) del error.
usuarios_con_error_detalle <- df_ae3_de %>%
  filter(Status_Error == TRUE) %>%
  group_by(ResponseCode) %>%
  summarise(Usuarios_Unicos = n_distinct(IP))
```

filter(Status_Error == TRUE): Descartamos de inmediato todas las peticiones exitosas.

group_by(ResponseCode): Agrupamos por el cĆ³digo de error (ej: todos los del 404 juntos).

n_distinct(IP): Esta funciĆ³n es vital. Si la IP 141.243.1.172 intentĆ³ entrar a 5 pĆ”ginas que no existen, n_distinct harĆ” que solo cuente como 1 usuario Ćŗnico afectado por el error 404, evitando inflar los nĆŗmeros.

```{r con_error2}
# Total de usuarios con al menos un error (independientemente del cĆ³digo)
total_usuarios_con_error <- df_ae3_de %>%
  filter(Status_Error == TRUE) %>%
  summarise(Total = n_distinct(IP)) %>%
  pull(Total)
```

Resultados del anĆ”lisis:


Usuarios sin errores: Se identificaron **`r usuarios_sin_error`** usuarios Ćŗnicos cuyas peticiones fueron todas servidas correctamente (cĆ³digos < 400).


Usuarios con errores: Un total de **`r total_usuarios_con_error`** usuarios Ćŗnicos experimentaron al menos un fallo en sus solicitudes.

A continuaciĆ³n, se detalla el nĆŗmero de usuarios afectados segĆŗn el tipo de error especĆ­fico encontrado en la muestra:

```{r exploraciĆ³n_anĆ”lisis}
kable(usuarios_con_error_detalle, col.names = c("CĆ³digo de Error", "NĀ° Usuarios Ćnicos"), 
      caption = "Desglose de usuarios Ćŗnicos por tipologĆ­a de error")
```

## AnĆ”lisis de Datos

### 5.Analizar los distintos tipos de peticiones HTTP (GET, POST, PUT, DELETE) gestionadas por el servidor, identificando la frecuencia de cada una de estas. Repetir el anĆ”lisis, esta vez filtrando previamente aquellas peticiones correspondientes a recursos ofrecidos de tipo imagen.

Para este apartado , se anaizaraĆ”n los mĆ©todos HHTP mĆ”s relevantes solicitados en el enunciado: GET, POST, PUT y DELETE. Primero, se calcularĆ” la frecuencia de cada tipo de peticiĆ³n sobre el total de registros del servidor. despuĆ©s se repartirĆ” el mismo analisis filtrando Ćŗnicamente aquellas solicitudes cuya URL apunte a recursos de tipo imagen, identificados a partir de su extensiĆ³n.

```{r analisis_peticiones_htpp, echo=TRUE, message=FALSE, warning=FALSE}
# Vector con los mĆ©todos HTTP a analizar
metodos_http <- c("GET", "POST", "PUT", "DELETE")

# 1. Frecuencia de peticiones HTTP en todo el dataset
frecuencia_http <- df_ae3_de %>%
  filter(as.character(Tipo) %in% metodos_http) %>%
  mutate(Tipo = factor(as.character(Tipo), levels = metodos_http)) %>%
  count(Tipo, name = "Frecuencia") %>%
  tidyr::complete(Tipo = factor(metodos_http, levels = metodos_http), fill = list(Frecuencia = 0)) %>%
  arrange(Tipo)

# 2. Filtrado de recursos de imagen segĆŗn la extensiĆ³n de la URL
# Se consideran extensiones habituales de imĆ”genes
df_imagenes <- df_ae3_de %>%
  filter(
    str_detect(
      URL,
      regex("\\.(jpg|jpeg|png|gif|bmp|webp|svg|tif|tiff|ico)(\\?.*)?$", ignore_case = TRUE)
    )
  )

# 3. Frecuencia de peticiones HTTP solo para recursos de imagen
frecuencia_http_imagenes <- df_imagenes %>%
  filter(as.character(Tipo) %in% metodos_http) %>%
  mutate(Tipo = factor(as.character(Tipo), levels = metodos_http)) %>%
  count(Tipo, name = "Frecuencia") %>%
  tidyr::complete(Tipo = factor(metodos_http, levels = metodos_http), fill = list(Frecuencia = 0)) %>%
  arrange(Tipo)

```

En primer lugar, se obtiene la distribuciĆ³n de las peticiones HTTP mĆ”s comunes registradas en el servidor. Esta anĆ”lisis permite identificar quĆ© mĆ©todo es el mĆ”s utilizado durante la interacciĆ³n con los recursos servidos.

```{}
kable(frecuencia_http,
      col.names = c("MĆ©todo HTTP", "Frecuencia"),
      caption = "Frecuencia de peticiones HTTP en el total del dataset")
```

A partir de los resultados obtenidos, se observa que el mĆ©todo predominante es r frecuencia_http$Tipo[which.max(frecuencia_http$Frecuencia)], con un total de r max(frecuencia_http$Frecuencia)peticiones. Este comportamiento resulta esperable en logs de servidor web, ya que el mĆ©todo GET suele utilizarse para recuperar pĆ”ginas, documentos, imĆ”genes y otros recursos solicitados por los clientes.

A continuaciĆ³n, se repite la anĆ”lisis considerando Ćŗnicamente las peticiones realizadas sobre recursos de tipo imagen. Para ello, se han filtrado las URLs cuya extensiĆ³n corresponde a formatos grĆ”ficos habituales, como .jpg, .jpeg, .png, .gif, .bmp, , .webp, .svg, .tif, .tiffo .ico.

```{}

kable(frecuencia_http_imagenes, 
      col.names = c("MĆ©todo HTTP", "Frecuencia"), 
      caption = "Frecuencia de peticiones HTTP sobre recursos de tipo imagen")
      
```

En el subconjunto de imĆ”genes, el mĆ©todo mĆ”s frecuente es r frecuencia_http_imagenes$Tipo[which.max(frecuencia_http_imagenes$Frecuencia)], con r max(frecuencia_http_imagenes$Frecuencia)solicitudes. Esto sugiere que los recursos grĆ”ficos son accedidos principalmente mediante peticiones de lectura, lo cual es consistente con el funcionamiento habitual de un servidor web.

En conclusiĆ³n, la anĆ”lisis confirma que las peticiones de tipo GET concentran la mayor parte de la actividad tanto en el conjunto global de registros como en el subconjunto de recursos de imagen. Por el contrario, mĆ©todos como POST, PUT y DELETE presentan una frecuencia mucho menor o incluso nula, lo que indica que el servidor analizado se utiliza principalmente para servir contenido y no tanto para operaciones de modificaciĆ³n o eliminaciĆ³n de recursos.



### 6.Generar al menos 2 grĆ”ficos distintos que permitan visualizar alguna caracterĆ­stica relevante de los datos analizados.


GrĆ”fico 1: Usuarios Ćŗnicos por tipo de error
Este grĆ”fico de barras nos muestra la cantidad de usuarios Ćŗnicos afectados segĆŗn cada tipo de error HTTP (cĆ³digos 4xx y 5xx). Ademas, nos permite identificar quĆ© errores tienen mayor impacto en los usuarios, facilitando la detecciĆ³n de posibles problemas en el servidor o en la gestiĆ³n de solicitudes.

```{r grafico_01}


library(ggplot2)

ggplot(usuarios_con_error_detalle, aes(x = as.factor(ResponseCode), y = Usuarios_Unicos)) +
  geom_bar(stat = "identity", fill = "steelblue") +
  labs(
    title = "Usuarios Ćŗnicos por tipo de error",
    x = "CĆ³digo de error",
    y = "NĆŗmero de usuarios Ćŗnicos"
  ) +
  theme_minimal()

```

GrĆ”fico 2: Frecuencia de peticiones HTTP en el total
Este grĆ”fico de barras nos presenta la frecuencia de los principales mĆ©todos HTTP (GET, POST, PUT, DELETE) en el conjunto total de datos. Tambien, nos permite observar quĆ© tipo de peticiĆ³n es mĆ”s utilizada por los usuarios, destacando el predominio de las solicitudes orientadas a la consulta de recursos.

```{r grafico_02}


library(ggplot2)

ggplot(frecuencia_http, aes(x = Tipo, y = Frecuencia)) +
  geom_bar(stat = "identity", fill = "steelblue") +
  labs(
    title = "Frecuencia de Peticiones HTTP en el Total",
    x = "MĆ©todo HTTP",
    y = "Frecuencia"
  ) +
  theme_minimal()

```

### 7.Generar un grĆ”fico que permita visualizar el nĆŗmero de peticiones servidas a lo largo del tiempo.

## ClĆŗstering de datos

### 8.Utilizando un algoritmo de aprendizaje no supervisado, realizad un anĆ”lisis de clĆŗstering con k-means para los datos del servidor.

Para realizar el agrupamiento, primero debemos transformar nuestro data frame elegante en una matriz puramente numĆ©rica. Seguimos las instrucciones de generar una mĆ©trica sobre el recurso servido (longitud de la URL) y expandir las variables categĆ³ricas.

CreaciĆ³n de la mĆ©trica de URL
El algoritmo K-means solo trabaja con nĆŗmeros. Como no podemos meter la URL "/software.html" directamente, extraemos su longitud.Esto ayuda al modelo a diferenciar entre peticiones a la raĆ­z / (cortas) de peticiones a recursos profundos o intentos de ataque con parĆ”metros largos.

```{r metrica_url}
# Generar columna numĆ©rica de longitud de URL [cite: 66]
df_ae3_de$URL_Length <- nchar(as.character(df_ae3_de$URL))
```

NAs y SelecciĆ³n
Si un recurso no devolviĆ³ bytes (como un error 404), le asignamos 0 para que el modelo pueda procesar la fila sin descartarla.

```{r NA}
# Si el cĆ³digo es 404 o similar, asumimos 0 bytes servidos
df_ae3_clustering <- df_ae3_de %>%
  mutate(Bytes = ifelse(is.na(Bytes) | Bytes == 0, 0, Bytes))
```

One-Hot Encoding (traductor)
Esta funciĆ³n crea una columna nueva para cada categorĆ­a. Si la peticiĆ³n es "GET", pondrĆ” un 1 en la columna Tipo_GET y un 0 en las demĆ”s. AsĆ­, el algoritmo puede medir la "distancia" entre un GET y un POST.

```{r peticiĆ²n}
# Solo usaremos Tipo, ResponseCode, Bytes y URL_Length
df_select <- df_ae3_clustering %>%
  select(Tipo, ResponseCode, Bytes, URL_Length)
# Convertimos a data.table para usar la funciĆ³n recomendada
df_dt <- as.data.table(df_select)
df_one_hot <- one_hot(df_dt, sparsifyNAs = TRUE)
```

Escalamiento de Datos
En los datos, Bytes llega hasta 564,310, mientras que URL_Length difĆ­cilmente pasa de 100.Si no escalamos, K-means pensarĆ” que Bytes es miles de veces mĆ”s importante que todo lo demĆ”s solo porque el nĆŗmero es mĆ”s grande.Usando scale convierte todos los valores a una escala comĆŗn (media 0 y desviaciĆ³n estĆ”ndar 1), para que todas las variables pesen lo mismo en el anĆ”lisis.
```{r dt}
# Como Bytes tiene valores muy grandes comparado con URL_Length, 
# escalamos los datos para que ninguna variable domine a la otra.
df_scaled <- scale(df_one_hot)
```

```{r Kmeans}
set.seed(123) # Para que los resultados sean reproducibles

# EjecuciĆ³n con k = 2
km_2 <- kmeans(df_scaled, centers = 2, nstart = 20)

# EjecuciĆ³n con k = 3
km_3 <- kmeans(df_scaled, centers = 3, nstart = 20)

# AĆ±adimos las etiquetas de los clĆŗsteres al dataframe original para el anĆ”lisis
df_ae3_de$cluster_k2 <- as.factor(km_2$cluster)
df_ae3_de$cluster_k3 <- as.factor(km_3$cluster)
```

### 9.Representad visualmente en grĆ”ficos de tipo scatter plot el resultado de vuestros clĆŗstering y interpretad el resultado obtenido

