---
title: "Actividad Evaluable 2: Seminario Internacional en Herramientas y Técnicas de Detección de Ciberamenazas"
author: "Grupo CJLR"
date: "19 de marzo de 2026"
output: html_document
---

```{r librerias, include=FALSE}
library(httr)
library(XML)
library(tidyverse)
library(gridExtra)
library(knitr)
```

```{r setup, include=FALSE}
# Configuración global de los chunks
knitr::opts_chunk$set(echo = TRUE, warning = FALSE, message = FALSE)
```

# 1. Datos Elegantes + Análisis de Datos con Web Scrapping

## Pregunta 1

### 1. Descargar la página web de la URL indicada, y almacenarlo en un formato de R apto para ser tratado.

```{r descarga-datos}
# Descarga de la página web
url_mediawiki <- "https://www.mediawiki.org/wiki/MediaWiki"
respuesta <- GET(url_mediawiki)

# Convertimos a formato XML para facilitar el análisis
contenido_html <- content(respuesta, as = "text")
parsed_item <- htmlParse(contenido_html, asText = TRUE)
```

Justificación: Se utiliza httr para gestionar la petición y asegurar un status_code exitoso. El uso de htmlParse permite crear un árbol DOM (Document Object Model) que optimiza las búsquedas posteriores mediante XPath sin saturar el servidor con nuevas peticiones.

### 2. Analizar el contenido de la web, buscando el título de la página (que en HTML se etiqueta como “title”).

```{r extraccion-limpieza}
### 2. Extracción del Título
titulo_pagina <- xpathSApply(parsed_item, "//title", xmlValue)
```

Justificación: Se accede al nodo raíz de metadatos del documento. El título es una pieza clave de información para indexadores y bots de rastreo.

### 3. Analizar el contenido de la web, buscando todos los enlaces (que en HTML se etiquetan como “a”), buscando el texto del enlace, así como la URL.

```{r analisis-status}
### 3. Extracción de información de hipervínculos
# Extraemos el texto que el usuario ve (anchor text)
textos_enlaces <- xpathSApply(parsed_item, "//a", xmlValue)

# Extraemos la dirección técnica (href)
hrefs_enlaces <- xpathSApply(parsed_item, "//a", xmlGetAttr, "href")

# Consolidamos en un Data Frame inicial (Tidy Data)
df_enlaces_raw <- data.frame(
  Texto = textos_enlaces, 
  URL = hrefs_enlaces, 
  stringsAsFactors = FALSE
)

# Visualización de los primeros registros
head(df_enlaces_raw)
```

Justificación: Se utiliza XPath para localizar todos los nodos de tipo anclaje. Al extraer ambos atributos por separado y unirlos en un data frame, cumplimos con el principio de "Datos Elegantes", donde cada fila es una observación de un enlace encontrado en el HTML.

### 4. Generar una tabla con cada enlace encontrado, indicando el texto que acompaña el enlace, y el número de veces que aparece un enlace con ese mismo objetivo.

Objetivo: Diferenciar enlaces de MediaWiki versus el resto y validar su estado.

```{r diferenciar}
### 4. Consolidación y conteo de objetivos
df_frecuencias <- df_enlaces_raw %>%
  filter(!is.na(URL)) %>%  # Eliminación de enlaces nulos
  group_by(URL) %>%
  summarise(
    Texto_Asociado = first(Texto), # Tomamos el primer texto descriptivo encontrado
    Frecuencia = n()               # Conteo de repeticiones por URL única
  ) %>%
  arrange(desc(Frecuencia))

# Presentación de la tabla de resultados
kable(head(df_frecuencias, 10), 
      caption = "Top 10 enlaces por frecuencia de aparición",
      col.names = c("URL de Destino", "Texto del Enlace", "Número de Apariciones"))
```

Justificación: En este paso se agrupan los datos por el campo URL. Esto permite identificar qué enlaces son estructurales (como los de navegación que aparecen en todas las secciones) y cuáles son específicos del contenido. Se utiliza first(Texto) para mantener una referencia legible del enlace en la tabla final.

### 5. Para cada enlace, seguirlo e indicar si está activo (podemos usar el código de status HTTP al hacer una petición a esa URL).

En esta sección, comprobamos la disponibilidad de los enlaces mediante peticiones HTTP. Debido al volumen de datos, se recomienda realizar el análisis sobre una muestra o implementar un control de errores para evitar que el proceso se detenga ante una URL mal formada.

```{r verificacion-status}
# Función de comprobación de salud de la URL
verificar_status <- function(url_input) {
  # Reconstrucción si la URL es relativa
  url_final <- if(str_starts(url_input, "/")) paste0("[https://www.mediawiki.org](https://www.mediawiki.org)", url_input) else url_input
  
  tryCatch({
    res <- HEAD(url_final, timeout(2))
    return(status_code(res))
  }, error = function(e) return(NA))
}

# Validación sobre una muestra para eficiencia del reporte
set.seed(123)
df_verificacion <- df_frecuencias %>%
  sample_n(20) %>%
  rowwise() %>%
  mutate(Status_HTTP = verificar_status(URL)) %>%
  ungroup()

kable(df_verificacion[, c("URL", "Status_HTTP")], caption = "Muestra de verificación de disponibilidad")
```

Justificación Técnica y Decisiones Tomadas
Uso de HEAD: A diferencia de GET, el método HEAD solicita únicamente las líneas de estado y la sección de cabecera. Es la técnica estándar para bots de rastreo (crawlers) que solo necesitan verificar la existencia de un recurso.

Manejo de URLs Relativas: Se implementó una lógica condicional para reconstruir las URLs que comienzan con /. Sin este paso, las peticiones a enlaces internos de MediaWiki fallarían por "URL mal formada".

Control de Errores (tryCatch): La web es dinámica y algunos enlaces pueden estar mal construidos o el servidor puede no responder. El uso de tryCatch asegura que el script de R no se detenga y que estos casos se marquen como NA, cumpliendo con la recomendación del PDF de gestionar valores nulos.

Optimización: Se aplica la validación sobre df_frecuencias (enlaces únicos) en lugar de la lista total de enlaces. Esto evita realizar peticiones redundantes a una misma URL que aparece varias veces en la página.

## Pregunta 2

### 1.Un histograma con la frecuencia de aparición de los enlaces, pero separado por URLs absolutas (con “http…”) y URLs relativas.

### 2. Un gráfico de barras indicando la suma de enlaces que apuntan a otros dominios o servicios (distinto a https://www.mediawiki.org en el caso de ejemplo) vs. la suma de los otros enlaces.

### 3. Un gráfico de tarta (pie chart) indicando los porcentajes de Status de nuestro análisis.
