---
title: "Actividad Evaluable 1: Seminario Internacional en Herramientas y Técnicas de Detección de Ciberamenazas"
author: "Grupo CJLR"
date: "18 de marzo de 2026"
output: html_document
---

```{r setup, include=FALSE}
# Configuración global de los chunks
knitr::opts_chunk$set(echo = TRUE, warning = FALSE, message = FALSE)
```

```{r librerias}
library(readr)
library(tidyverse)
library(stringr)
library(knitr)
library(dplyr)
```

# 1. Data Science

### Pregunta 1: De las siguientes preguntas, clasifica cada una como descriptiva, exploratoria, inferencia, predictiva o causal, y razona brevemente (una frase) el porqué:

**1. Enunciado:** Dado un registro de vehículos que circulan por una autopista, disponemos de su marca y modelo, país de matriculación, y tipo de vehículo (por número de ruedas). Con tal de ajustar precios de los peajes, ¿Cuántos vehículos tenemos por tipo? ¿Cuál es el tipo más frecuente? ¿De qué países tenemos más vehículos?

**Respuesta:**

-   Clasificación: Descriptiva.
-   Razonamiento: Es descriptiva porque se mi limita a resumir y cuantificar la información disponible del registro, como cantidades, frecuencias y categorìas màs comunes.

**2. Enunciado:** Dado un registro de visualizaciones de un servicio de video-on-demand, donde disponemos de los datos del usuario, de la película seleccionada, fecha de visualización y categoría de la película, queremos saber ¿Hay alguna preferencia en cuanto a género literario según los usuarios y su rango de edad?

**Respuesta:**

-   Clasificación: Exploratoria.
-   Razonamiento: Es Exploratoria porque busca identificar posibles relaciones o patrones entre variables, como la edad de los usuario y sus preferencias de visualización.

**3. Enunciado:** Dado un registro de peticiones a un sitio web, vemos que las peticiones que provienen de una red de telefonía concreta acostumbran a ser incorrectas y provocarnos errores de servicio. ¿Podemos determinar si en el futuro, los próximos mensajes de esa red seguirán dando problemas? ¿Hemos notado el mismo efecto en otras redes de telefonía?

**Respuesta:**

-   Clasificación: Predictiva.
-   Razonamiento: Es predictiva porque busca anticipar comportamientos futuros a partir de datos historicos. Por ejemplo, si se observa que el 75% de las peticiones provenientes de una red "X" generan errores, mientras que en otras redes la tasa es menor al 10%, se puede inferir que las futuras solicitudes de la red "x" tienen alta probalidad de fallar, mientras que en las demás el riesgo es bajo.

**4. Enunciado:** Dado los registros de usuarios de un servicio de compras por internet, los usuarios pueden agruparse por preferencias de productos comprados. Queremos saber si ¿Es posible que, dado un usuario al azar y según su historial, pueda ser directamente asignado a un o diversos grupos?

**Respuesta:**

-   Clasificación: Inferencial Causal.
-   Razonamiento: Es inferencial causal porque, a partir de datos históricos, se identifican patrones de comportamiento y se utiliza esa información para asignar a un nuevo usuario a un grupo determinado según sus características similares.

### Pregunta 2: Escenario de Ciberseguridad

Considera el siguiente escenario:

Sabemos que un usuario de nuestra red empresarial ha estado usando esta para fines no relacionados con el trabajo, como por ejemplo tener un servicio web no autorizado abierto a la red (otros usuarios tienen servicios web activados y autorizados). No queremos tener que rastrear los puertos de cada PC, y sabemos que la actividad puede haber cesado. Pero podemos acceder a los registros de conexiones TCP de cada máquina de cada trabajador (hacia donde abre conexión un PC concreto). Sabemos que nuestros clientes se conectan desde lugares remotos de forma legítima, como parte de nuestro negocio, y que un trabajador puede haber habilitado temporalmente servicios de prueba. Nuestro objetivo es reducir lo posible la lista de posibles culpables, con tal de explicarles que por favor no expongan nuestros sistemas sin permiso de los operadores o la dirección.

Explica con detalle cómo se podría proceder al análisis y resolución del problema mediante Data Science, indicando de donde se obtendrían los datos, qué tratamiento deberían recibir, qué preguntas hacerse para resolver el problema, qué datos y gráficos se obtendrían, y cómo se comunicarían estos.

**Etapa: ASK**

En esta etapa, se requiere primero comenzar con la propuesta de preguntas que ayuden a encaminar la investigación. Para ello, se plantean 3 preguntas:

-   **¿Qué equipos presentan comportamiento de servidor (reciben múltiples conexiones)?**

    -   **Clasificación:** Descriptiva.
    -   **Razonamiento:** Se plantea esta pregunta con el objetivo de identificar qué equipos podrían estar exponiendo servicios a la red.

-   **¿Qué orígenes se repiten y son de clientes conocidos?**

    -   **Clasificación:** Exploratoria.
    -   **Razonamiento:** Se plantea esta pregunta con el objetivo de identificar relaciones en los datos entre direcciones IP de origen y su frecuencia de aparición, permitiendo distinguir entre tráfico legítimo (clientes conocidos) y posibles accesos sospechosos.

-   **¿Qué comportamiento diferencia a servicios autorizados vs. no autorizados?**

    -   **Clasificación:** Exploratoria.
    -   **Razonamiento:** Se plantea esta pregunta con el objetivo de descubrir patrones y relaciones en los datos (frecuencia de conexiones, diversidad de IPs, horarios, etc.) que permitan diferenciar entre servicios autorizados y no autorizados.

**Etapa: GET**

En esta etapa se procede a la recopilación de los datos necesarios para llevar a cabo el análisis. Las principales fuentes de información serán, por un lado, los logs de conexiones TCP, de los cuales se extraerán variables relevantes como la dirección IP de origen, la dirección IP de destino, los puertos de origen y destino, timestamp y la duración de cada conexión. Por otro lado, se utilizará un inventario de servicios autorizados (lista blanca), que permitirá distinguir entre comportamientos legítimos y no autorizados. Finalmente, se incorporará información adicional de red, como la diferenciación entre direcciones IP internas y externas, así como la asociación de cada máquina con su correspondiente usuario, lo que facilitará la identificación de posibles responsables.

**Etapa: EXPLORE**

En esta etapa se realiza un análisis exploratorio de los datos con el objetivo de identificar patrones, anomalías y posibles comportamientos sospechosos. En primer lugar, se lleva a cabo la limpieza y transformación de los datos, filtrando el tráfico para diferenciar entre conexiones internas y externas. Además, se eliminan duplicados y se gestionan los valores nulos, especialmente en los flags TCP, para asegurar la calidad de la información. También se normalizan los timestamps para trabajar con una referencia temporal consistente y se clasifican las conexiones en entrantes y salientes según la dirección del flujo.

Una vez preparados los datos, se construyen métricas agregadas por equipo, como el número de conexiones recibidas, el número de direcciones IP únicas que se conectan a cada máquina y la frecuencia temporal de las conexiones. Estas métricas permiten caracterizar el comportamiento de cada equipo dentro de la red.

En cuanto al análisis, se busca identificar patrones compatibles con un comportamiento de servidor, como la recepción de múltiples conexiones desde distintos orígenes. Asimismo, se realiza una comparación con una línea base de comportamiento normal para detectar desviaciones significativas. También se analiza la distribución temporal de la actividad, prestando especial atención a conexiones realizadas fuera del horario laboral. Finalmente, se segmentan los datos según rangos de IP sospechosas, el uso de puertos críticos como 80, 443 y 22, y periodos de tiempo específicos, con el fin de aislar posibles casos de uso no autorizado.

**Etapa: MODEL**

En esta etapa se aplican técnicas de modelado con el objetivo de identificar de forma sistemática los equipos sospechosos dentro de la red. En primer lugar, se aborda el problema mediante detección de anomalías, buscando identificar comportamientos que se desvíen significativamente de la norma. Para ello, se analizan métricas como el número de conexiones entrantes por equipo y la cantidad de direcciones IP únicas que se conectan a cada uno, ya que valores elevados en estos indicadores pueden sugerir un comportamiento propio de un servidor no autorizado.

Adicionalmente, se puede complementar el análisis mediante un enfoque de clasificación supervisada, en caso de disponer de datos etiquetados. En este caso, se entrenaría un modelo utilizando ejemplos de equipos con servicios autorizados y equipos con comportamiento normal, permitiendo así aprender patrones característicos de cada categoría. Una vez entrenado, el modelo podría utilizarse para clasificar nuevos equipos y detectar aquellos cuyo comportamiento se asemeje más al de un servicio expuesto.

De este modo, la combinación de técnicas de detección de anomalías y clasificación permite no solo identificar casos claramente sospechosos, sino también mejorar la precisión del análisis al incorporar conocimiento previo sobre el comportamiento esperado en la red.

**Etapa: COMMUNICATE AND VISUALIZE**

En esta etapa se presentan los resultados del análisis de forma clara, comprensible y orientada a la toma de decisiones. Para ello, se propone la creación de un Executive Dashboard que incluya indicadores visuales tipo semáforo (Rojo/Amarillo/Verde), permitiendo identificar rápidamente el nivel de riesgo asociado a cada equipo analizado. A nivel directivo, se proporciona un resumen centrado en el impacto para el negocio, como posibles riesgos de pérdida de datos o problemas de disponibilidad. Por otro lado, a los equipos técnicos se les ofrece un mayor nivel de detalle, incluyendo indicadores de compromiso (IoC) y recomendaciones concretas, como la aplicación de reglas de bloqueo en el firewall.

En cuanto a los datos y visualizaciones, se emplean diferentes tipos de gráficos para facilitar la interpretación de los resultados. Los histogramas de frecuencia permiten detectar picos de tráfico, especialmente en horarios no laborables. Los gráficos de dispersión (scatter plots) ayudan a identificar valores atípicos en variables como el volumen de datos transferidos por sesión. Los mapas de calor (heatmaps) resultan útiles para visualizar la intensidad de conexiones entre direcciones IP de origen y destino. Finalmente, se incluyen métricas relevantes como la tasa de error de conexión, la latencia media y el ratio de paquetes perdidos, que aportan contexto adicional sobre el comportamiento de la red y ayudan a reforzar las conclusiones del análisis.

# 2. Introducción a R

## Import Dataset

## Creación de DB con cabeceras

Para poder realizar una línea base desde la cual comenzar con la actividad, se genera el import mediante la función `read.table()` . Así mismo, se cambian los nombres de las columnas para poder identificarlas mejor.

```{r carga, echo=TRUE, message=FALSE, warning=FALSE}
# Carga y limpieza inicial
df <- read.table("epa-http.csv", header = FALSE, sep = " ", fill = TRUE, stringsAsFactors = FALSE)
colnames(df) <- c("IP", "Time", "Request", "ResponseCode", "Bytes")
```

### Pregunta 1

**¿Cuáles son las dimensiones del dataset cargado (número de filas y columnas)?**

Dado el dataset cargado incialmente, para el cálculo de las dimensiones se ejecuta la siguiente línea de código:

```{r dimensiones}
dim(df)
```

En ese sentido, las dimensiones de la tabla son **`r ncol(df)`** columnas y **`r nrow(df)`** filas.

**Valor medio de la columna Bytes**

Para lograr obtener el valor medio de la columna Bytes, es necesario primero convertir algunos valores que son capaces de modificar el valor medio. Estos casos son los de valores "-" y "NA", los cuales deben ser convertidos a "0" para ser contabilizados. Esto se logra mediante el siguiente código:

```{r limpieza, echo=TRUE, message=FALSE, warning=FALSE}
# Convertir "-" a NA y la columna a numérica para que el cálculo funcione
df$Bytes <- as.numeric(ifelse(df$Bytes == "-", NA, df$Bytes))
df$Bytes[is.na(df$Bytes)] <- 0
```

Luego de ello, el valor medio de la columna Bytes es **`r round(mean(df$Bytes, na.rm = TRUE), 2)`**.

### Pregunta 2

**De las diferentes IPs de origen accediendo al servidor, ¿cuantas pertenecen a una IP claramente educativa (que contenga ".edu")?**

Para poder dar respuesta a esta pregunta, es esencial estructurar lo que vamos a realizar. Para ello, se van a realizar 3 comandos que serán explicados a continuación:

-   **Comando 1:** `grep(".edu", df$IP)`. Este comando busca la cadena de texto ".edu" dentro de la columna "IP" en el dataset.

```{r edu1}
# Buscamos las filas donde la columna IP (V1) contiene ".edu"
ips_educativas <- grep(".edu", df$IP, value = TRUE)
```

-   **Comando 2:** `length(...)`. Cuenta cuántos elementos se encontraron en la búsqueda anterior.

```{r edu2}
# Contamos cuántas hay en total
total_educativas <- length(ips_educativas)
```

-   **Comando 3:** `unique(...)`. Se usa por si una misma universidad hizo muchas peticiones; esto permite saber cuántas "entidades" educativas diferentes hay.

```{r edu3}
# Si quieres saber cuántas IPs ÚNICAS educativas hay
ips_unicas_edu <- length(unique(ips_educativas))
```

Al analizar el dataset, se identificó que existen **`r total_educativas`** peticiones provenientes de dominios educativos (que contienen ".edu"). Si filtramos por direcciones únicas, encontramos que hay **`r ips_unicas_edu`** instituciones educativas distintas accediendo al servidor.

### Pregunta 3

**De todas las peticiones recibidas por el servidor ¿Cuál es la hora en la que hay mayor volumen de peticiones HTTP de tipo "GET"?**

Para responder la pregunta, es requerido primero revisar el formato utilizado. La columna "Time" tiene el formato [DD:HH:MM:SS], donde los elementos son:

-   DD: Día del mes cuando ocurre el evento.

-   HH: Hora del día cuando ocurre el evento.

-   MM: Minuto de la hora cuando ocurre el evento.

-   SS: Segundo del minuto cuando ocurre el evento.

En ese sentido, requerimos primero extraer el segundo elemento de la columna "Time", y filtramos para obtener sólo los request del tipo GET.:

```{r get1}
# Extraemos la hora. El formato es [DD:HH:MM:SS]
# Al separar por ":", la hora es el segundo elemento.
df_get <- df %>%
  mutate(Hora = str_split_fixed(Time, ":", 4)[, 2]) %>%
  filter(str_detect(Request, "GET")) # Filtramos solo las peticiones GET
```

A continuación, contamos las peticiones por hora y creamos una tabla de frecuencias, que nos dice cuántas filas hay por cada hora del día.

```{r get2}
# Contamos las peticiones por hora
conteo_horas <- df_get %>%
  group_by(Hora) %>%
  tally(sort = TRUE)
```

Finalmente, obtenemos los valores que se requieren mediante:

```{r get3}
# Obtenemos la hora con el valor máximo
hora_punta <- conteo_horas$Hora[1]
total_peticiones_get <- conteo_horas$n[1]
```

Tras procesar la columna de tiempo y filtrar las peticiones de tipo "GET", se determinó que la hora con mayor actividad es la hora **`r hora_punta`**, registrando un total de **`r total_peticiones_get`** peticiones de este tipo.

Adicionalmente, se presenta la tabla de frecuencias obtenida:

<details>

<summary>Haga clic aquí para desplegar la tabla de frecuencias detallada</summary>

```{r tabla-frecuencias, echo=FALSE, toc=T}
library(knitr)
library(dplyr)

# Generamos la tabla estética
kable(conteo_horas, 
      caption = "Tabla de Frecuencias de peticiones GET del tipo HTTP por hora",
      col.names = c("Hora del día","Cantidad de peticiones"),
      align = "lcc") # l=left, c=center, c=center
```

### Pregunta 4

**De las peticiones hechas por instituciones educativas (.edu), ¿Cuántos bytes en total se han transmitido, en peticiones de descarga de ficheros de texto ".txt"?**

Para responder esta pregunta, primero debemos filtrar únicamente las solicitudes que cumplan con dos condiciones:

1.  Que provengan de instituciones educativas, es decir, de direcciones IP o dominios que contengan "**.edu**"
2.  Que correspondan a solicitudes de archivos de texto con extensión "**.txt**"

Una vez obtenido ese subconjunto de datos, se procede a sumar la columna **Bytes** para conocer el total de información transmitidad. Para ello, se realizarán 3 comandos que se explican a continuación:

**Comando 1:** Este comando filtra únicamente las filas donde la columna **IP** contiene la cadena "**.edu**", es decir, las peticiones realizadas por instituciones educativas.

**Comando 2:** Sobre el subconjunto anterior, este comando conserva solo las filas en las que la columna **Request** contiene la cadena "**.txt**", identificando así las solicitudes de descarga de archivos de texto.

**Comando 3:** Finalmente, este comando suma todos los valores de la columna **Bytes** del subconjunto filtrado. El parámetro **na.rm = TRUE** permite ignorar valores faltantes para que no afecten el resultado final.

```{r txt}
# Comando 1. Filtramos las peticiones provenientes de instituciones educativas (.edu):

df_txt_edu <- df %>%
  filter(str_detect(IP, ".edu")) %>%
  
# Comando 2. Dentro de las peticiones educativas, filtramos las solicitudes de archivos ".txt"
  
  filter(str_detect(Request, ".txt"))

# Comando 3. Sumamos el total de Bytes transmitidos en esas solicitudes

total_bytes_edu_txt <- sum(df_txt_edu$Bytes, na.rm = TRUE)

```

Al analizar el dataset, se identificó que el volumen total de información transmitida en peticiones realziadas por instituciones educativas (.edu) para descargar archivos de texto con extensión "**.txt**" fue de **`r format(total_bytes_edu_txt, scientific = FALSE)`** bytes.

### Pregunta 5

**Si separamos la petición en 3 partes (Tipo, Url, Protocolo), usando str_split y el separador " " (espacio), ¿Cúantas peticiones buscan directamente la URL = "/"?**

```{r pregunta5}
library(tidyverse)

# 1. Limpiamos las comillas y separamos la columna 'Request' en tres: Tipo, URL y Protocolo

df_split <- df %>%
  mutate(Request = str_replace_all(Request, '"', "")) %>%
  separate(Request, into = c("Tipo", "URL", "Protocolo"), sep = " ", extra = "merge", fill = "right")

# 2. Contamos cuántas peticiones buscan exactamente la URL = "/"

peticiones_raiz <- df_split %>%
  filter(URL == "/") %>%
  nrow()

```

**Sintaxis**

-   separate(...): Esta es la forma más limpia de cumplir con lo que pide el enunciado. Crea tres columnas reales en tu data frame, lo que facilita enormemente el filtrado.

-   URL == "/": Al usar el operador de igualdad estricta ==, nos aseguramos de contar solo las que buscan la raíz, excluyendo otras como /Software.html o /icons/.

-   Limpieza de comillas: Si no quitas las comillas antes de separar, la columna "Tipo" se guardaría como "GET (con la comilla inicial), lo cual podría ensuciar tus datos.

**Respuesta:** De las peticiones recibidas, un total de **`r peticiones_raiz`** buscan directamente la URL raíz (`/`).

### Pregunta 6

**Aprovechando que hemos separado la petición en 3 partes (Tipo, URL, Protocolo) ¿Cuantas peticiones NO tienen como protocolo "HTTP/0.2"?**

En esta sección se evaluó la diversidad de protocolos de comunicación utilizados por los clientes que acceden al servidor. El objetivo es identificar peticiones que utilicen versiones no estándar o legacy que puedan representar un riesgo o una anomalía.

Cálculo Técnico Para este análisis, se procesaron las peticiones separando sus componentes y filtrando aquellas que no corresponden al estándar específico solicitado:

```{r pregunta6}
# Filtrado de protocolos distintos a HTTP/0.2
peticiones_no_http02 <- df_split %>%
  filter(Protocolo != "HTTP/0.2") %>%
  nrow()

# Cálculo de porcentaje para contexto gerencial
porcentaje_no_std <- (peticiones_no_http02 / nrow(df_split)) * 100
```

Tras analizar el tráfico total del servidor, se determinó lo siguiente:

Peticiones No-Estándar (Fuera de HTTP/0.2): **`r peticiones_no_http02`**

Índice de Diversidad de Protocolo: **`r round(porcentaje_no_std, 2)`**% del tráfico total.

La gran mayoría del tráfico opera bajo protocolos distintos a HTTP/0.2 (principalmente HTTP/1.0). Esto indica que la infraestructura soporta una amplia gama de clientes, pero sugiere la necesidad de monitorear versiones de protocolos obsoletos para asegurar la compatibilidad y seguridad del servicio.

```{r tabla-protocolos, echo=FALSE}
library(knitr)
library(dplyr)

# Creamos una tabla resumen
resumen_tabla <- df_split %>%
  group_by(Protocolo) %>%
  summarise(
    Total = n()
  ) %>%
  mutate(
    Porcentaje = paste0(round((Total / sum(Total)) * 100, 2), "%")
  ) %>%
  arrange(desc(Total))

# Generamos la tabla estética
kable(resumen_tabla, 
      caption = "Distribución de Peticiones por Protocolo HTTP",
      col.names = c("Versión del Protocolo", "Número de Peticiones", "Cuota de Tráfico"),
      align = "lcc") # l=left, c=center, c=center
```
