---
title: "Actividad Evaluable 1: Seminario Internacional en Herramientas y Técnicas de Detección de Ciberamenazas"
author: "Grupo CJLR"
date: "18 de marzo de 2026"
output: html_document
---

```{r setup, include=FALSE}
# Configuración global de los chunks
knitr::opts_chunk$set(echo = TRUE, warning = FALSE, message = FALSE)
```

```{r librerias}
library(readr)
library(tidyverse)
library(stringr)
```

# 1. Data Science

### Pregunta 1: De las siguientes preguntas, clasifica cada una como descriptiva, exploratoria, inferencia, predictiva o causal, y razona brevemente (una frase) el porqué:

**1. Enunciado:** Dado un registro de vehículos que circulan por una autopista, disponemos de su marca y modelo, país de matriculación, y tipo de vehículo (por número de ruedas). Con tal de ajustar precios de los peajes, ¿Cuántos vehículos tenemos por tipo? ¿Cuál es el tipo más frecuente? ¿De qué países tenemos más vehículos?

**Respuesta:**

-   Clasificación: Descriptiva.
-   Razonamiento: Es descriptiva porque se mi limita a resumir y cuantificar la información disponible del registro, como cantidades, frecuencias y categorìas màs comunes.

**2. Enunciado:** Dado un registro de visualizaciones de un servicio de video-on-demand, donde disponemos de los datos del usuario, de la película seleccionada, fecha de visualización y categoría de la película, queremos saber ¿Hay alguna preferencia en cuanto a género literario según los usuarios y su rango de edad?

**Respuesta:**

-   Clasificación: Exploratoria.
-   Razonamiento: Es Exploratoria porque busca identificar posibles relaciones o patrones entre variables, como la edad de los usuario y sus preferencias de visualización.

**3. Enunciado:** Dado un registro de peticiones a un sitio web, vemos que las peticiones que provienen de una red de telefonía concreta acostumbran a ser incorrectas y provocarnos errores de servicio. ¿Podemos determinar si en el futuro, los próximos mensajes de esa red seguirán dando problemas? ¿Hemos notado el mismo efecto en otras redes de telefonía?

**Respuesta:**

-   Clasificación: Predictiva.
-   Razonamiento: Es predictiva porque busca anticipar comportamientos futuros a partir de datos historicos. Por ejemplo, si se observa que el 75% de las peticiones provenientes de una red "X" generan errores, mientras que en otras redes la tasa es menor al 10%, se puede inferir que las futuras solicitudes de la red "x" tienen alta probalidad de fallar, mientras que en las demás el riesgo es bajo.

**4. Enunciado:** Dado los registros de usuarios de un servicio de compras por internet, los usuarios pueden agruparse por preferencias de productos comprados. Queremos saber si ¿Es posible que, dado un usuario al azar y según su historial, pueda ser directamente asignado a un o diversos grupos?

**Respuesta:**

-   Clasificación: Inferencial Causal.
-   Razonamiento: Es inferencial causal porque, a partir de datos históricos, se identifican patrones de comportamiento y se utiliza esa información para asignar a un nuevo usuario a un grupo determinado según sus características similares.

### Pregunta 2: Escenario de Ciberseguridad

Considera el siguiente escenario:

Sabemos que un usuario de nuestra red empresarial ha estado usando esta para fines no relacionados con el trabajo, como por ejemplo tener un servicio web no autorizado abierto a la red (otros usuarios tienen servicios web activados y autorizados). No queremos tener que rastrear los puertos de cada PC, y sabemos que la actividad puede haber cesado. Pero podemos acceder a los registros de conexiones TCP de cada máquina de cada trabajador (hacia donde abre conexión un PC concreto). Sabemos que nuestros clientes se conectan desde lugares remotos de forma legítima, como parte de nuestro negocio, y que un trabajador puede haber habilitado temporalmente servicios de prueba. Nuestro objetivo es reducir lo posible la lista de posibles culpables, con tal de explicarles que por favor no expongan nuestros sistemas sin permiso de los operadores o la dirección.

Explica con detalle cómo se podría proceder al análisis y resolución del problema mediante Data Science, indicando de donde se obtendrían los datos, qué tratamiento deberían recibir, qué preguntas hacerse para resolver el problema, qué datos y gráficos se obtendrían, y cómo se comunicarían estos.

**Etapa: ASK**

En esta etapa, se requiere primero comenzar con la propuesta de preguntas que ayuden a encaminar la investigación. Para ello, se plantean 3 preguntas:

-   **¿Qué equipos presentan comportamiento de servidor (reciben múltiples conexiones)?**

    -   **Clasificación:** Descriptiva.
    -   **Razonamiento:** Se plantea esta pregunta con el objetivo de identificar qué equipos podrían estar exponiendo servicios a la red.

-   **¿Qué orígenes se repiten y son de clientes conocidos?**

    -   **Clasificación:** Exploratoria.
    -   **Razonamiento:** Se plantea esta pregunta con el objetivo de identificar relaciones en los datos entre direcciones IP de origen y su frecuencia de aparición, permitiendo distinguir entre tráfico legítimo (clientes conocidos) y posibles accesos sospechosos.

-   **¿Qué comportamiento diferencia a servicios autorizados vs. no autorizados?**

    -   **Clasificación:** Exploratoria.
    -   **Razonamiento:** Se plantea esta pregunta con el objetivo de descubrir patrones y relaciones en los datos (frecuencia de conexiones, diversidad de IPs, horarios, etc.) que permitan diferenciar entre servicios autorizados y no autorizados.

**Etapa: GET**

En esta etapa se procede a la recopilación de los datos necesarios para llevar a cabo el análisis. Las principales fuentes de información serán, por un lado, los logs de conexiones TCP, de los cuales se extraerán variables relevantes como la dirección IP de origen, la dirección IP de destino, los puertos de origen y destino, timestamp y la duración de cada conexión. Por otro lado, se utilizará un inventario de servicios autorizados (lista blanca), que permitirá distinguir entre comportamientos legítimos y no autorizados. Finalmente, se incorporará información adicional de red, como la diferenciación entre direcciones IP internas y externas, así como la asociación de cada máquina con su correspondiente usuario, lo que facilitará la identificación de posibles responsables.

**Etapa: EXPLORE**

En esta etapa se realiza un análisis exploratorio de los datos con el objetivo de identificar patrones, anomalías y posibles comportamientos sospechosos. En primer lugar, se lleva a cabo la limpieza y transformación de los datos, filtrando el tráfico para diferenciar entre conexiones internas y externas. Además, se eliminan duplicados y se gestionan los valores nulos, especialmente en los flags TCP, para asegurar la calidad de la información. También se normalizan los timestamps para trabajar con una referencia temporal consistente y se clasifican las conexiones en entrantes y salientes según la dirección del flujo.

Una vez preparados los datos, se construyen métricas agregadas por equipo, como el número de conexiones recibidas, el número de direcciones IP únicas que se conectan a cada máquina y la frecuencia temporal de las conexiones. Estas métricas permiten caracterizar el comportamiento de cada equipo dentro de la red.

En cuanto al análisis, se busca identificar patrones compatibles con un comportamiento de servidor, como la recepción de múltiples conexiones desde distintos orígenes. Asimismo, se realiza una comparación con una línea base de comportamiento normal para detectar desviaciones significativas. También se analiza la distribución temporal de la actividad, prestando especial atención a conexiones realizadas fuera del horario laboral. Finalmente, se segmentan los datos según rangos de IP sospechosas, el uso de puertos críticos como 80, 443 y 22, y periodos de tiempo específicos, con el fin de aislar posibles casos de uso no autorizado.

**Etapa: MODEL**

En esta etapa se aplican técnicas de modelado con el objetivo de identificar de forma sistemática los equipos sospechosos dentro de la red. En primer lugar, se aborda el problema mediante detección de anomalías, buscando identificar comportamientos que se desvíen significativamente de la norma. Para ello, se analizan métricas como el número de conexiones entrantes por equipo y la cantidad de direcciones IP únicas que se conectan a cada uno, ya que valores elevados en estos indicadores pueden sugerir un comportamiento propio de un servidor no autorizado.

Adicionalmente, se puede complementar el análisis mediante un enfoque de clasificación supervisada, en caso de disponer de datos etiquetados. En este caso, se entrenaría un modelo utilizando ejemplos de equipos con servicios autorizados y equipos con comportamiento normal, permitiendo así aprender patrones característicos de cada categoría. Una vez entrenado, el modelo podría utilizarse para clasificar nuevos equipos y detectar aquellos cuyo comportamiento se asemeje más al de un servicio expuesto.

De este modo, la combinación de técnicas de detección de anomalías y clasificación permite no solo identificar casos claramente sospechosos, sino también mejorar la precisión del análisis al incorporar conocimiento previo sobre el comportamiento esperado en la red.

**Etapa: COMMUNICATE AND VISUALIZE**

En esta etapa se presentan los resultados del análisis de forma clara, comprensible y orientada a la toma de decisiones. Para ello, se propone la creación de un Executive Dashboard que incluya indicadores visuales tipo semáforo (Rojo/Amarillo/Verde), permitiendo identificar rápidamente el nivel de riesgo asociado a cada equipo analizado. A nivel directivo, se proporciona un resumen centrado en el impacto para el negocio, como posibles riesgos de pérdida de datos o problemas de disponibilidad. Por otro lado, a los equipos técnicos se les ofrece un mayor nivel de detalle, incluyendo indicadores de compromiso (IoC) y recomendaciones concretas, como la aplicación de reglas de bloqueo en el firewall.

En cuanto a los datos y visualizaciones, se emplean diferentes tipos de gráficos para facilitar la interpretación de los resultados. Los histogramas de frecuencia permiten detectar picos de tráfico, especialmente en horarios no laborables. Los gráficos de dispersión (scatter plots) ayudan a identificar valores atípicos en variables como el volumen de datos transferidos por sesión. Los mapas de calor (heatmaps) resultan útiles para visualizar la intensidad de conexiones entre direcciones IP de origen y destino. Finalmente, se incluyen métricas relevantes como la tasa de error de conexión, la latencia media y el ratio de paquetes perdidos, que aportan contexto adicional sobre el comportamiento de la red y ayudan a reforzar las conclusiones del análisis.

# 2. Introducción a R

## Import Dataset

## Creación de DB con cabeceras

Para poder realizar una línea base desde la cual comenzar con la actividad, se genera el import mediante la función `read.table()` . Así mismo, se cambian los nombres de las columnas para poder identificarlas mejor.

```{r carga, echo=TRUE, message=FALSE, warning=FALSE}
# Carga y limpieza inicial
df <- read.table("epa-http.csv", header = FALSE, sep = " ", fill = TRUE, stringsAsFactors = FALSE)
colnames(df) <- c("IP", "Time", "Request", "ResponseCode", "Bytes")
```

### Pregunta 1

**¿Cuáles son las dimensiones del dataset cargado (número de filas y columnas)?**

Dado el dataset cargado incialmente, para el cálculo de las dimensiones se ejecuta la siguiente línea de código:

```{r dimensiones}
dim(df)
```

En ese sentido, las dimensiones de la tabla son **`r ncol(df)`** columnas y **`r nrow(df)`** filas.

**Valor medio de la columna Bytes**

Para lograr obtener el valor medio de la columna Bytes, es necesario primero convertir algunos valores que son capaces de modificar el valor medio. Estos casos son los de valores "-" y "NA", los cuales deben ser convertidos a "0" para ser contabilizados. Esto se logra mediante el siguiente código:

```{r limpieza, echo=TRUE, message=FALSE, warning=FALSE}
# Convertir "-" a NA y la columna a numérica para que el cálculo funcione
df$Bytes <- as.numeric(ifelse(df$Bytes == "-", NA, df$Bytes))
df$Bytes[is.na(df$Bytes)] <- 0
```

Luego de ello, el valor medio de la columna Bytes es **`r round(mean(df$Bytes, na.rm = TRUE), 2)`**.

### Pregunta 2

**De las diferentes IPs de origen accediendo al servidor, ¿cuantas pertenecen a una IP claramente educativa (que contenga ".edu")?**

```{r edu}
# Buscamos las filas donde la columna IP (V1) contiene ".edu"
ips_educativas <- grep(".edu", df$IP, value = TRUE)

# Contamos cuántas hay en total
total_educativas <- length(ips_educativas)

# Si quieres saber cuántas IPs ÚNICAS educativas hay
ips_unicas_edu <- length(unique(ips_educativas))
```

Explicación de los comandos: grep(".edu", df\$IP): Busca la cadena de texto ".edu" dentro de la primera columna de tu tabla.

length(...): Cuenta cuántos elementos se encontraron en la búsqueda anterior.

unique(...): Se usa por si una misma universidad hizo muchas peticiones; esto te permite saber cuántas "entidades" educativas diferentes hay, aunque la pregunta suele referirse al total de registros.

Al analizar el dataset, se identificó que existen **`r total_educativas`** peticiones provenientes de dominios educativos (que contienen ".edu"). Si filtramos por direcciones únicas, encontramos que hay **`r ips_unicas_edu`** instituciones educativas distintas accediendo al servidor.

### Pregunta 3

**De todas las peticiones recibidas por el servidor ¿Cuál es la hora en la que hay mayor volumen de peticiones HTTP de tipo "GET"?**

```{r get}
library(tidyverse)

# 1. Extraemos la hora. El formato es [DD:HH:MM:SS]
# Al separar por ":", la hora es el segundo elemento.
df_get <- df %>%
  mutate(Hora = str_split_fixed(Time, ":", 4)[, 2]) %>%
  filter(str_detect(Request, "GET")) # Filtramos solo las peticiones GET

# 2. Contamos las peticiones por hora
conteo_horas <- df_get %>%
  group_by(Hora) %>%
  tally(sort = TRUE)

# 3. Obtenemos la hora con el valor máximo
hora_punta <- conteo_horas$Hora[1]
total_peticiones_get <- conteo_horas$n[1]
```

Explicación del procedimiento:
Extracción de la hora: Como el campo Time viene como [29:23:53:25], usamos el separador : para dividir la cadena. La hora siempre ocupa la segunda posición.

Filtrado GET: Es fundamental usar filter con str_detect o grep sobre la columna de la petición para no contar otros métodos como POST o HEAD.

Agrupación: group_by(Hora) %>% tally() crea una tabla de frecuencias que nos dice cuántas filas hay por cada hora del día.

Tras procesar la columna de tiempo y filtrar las peticiones de tipo "GET", se determinó que la hora con mayor actividad es la hora **`r hora_punta`**, registrando un total de **`r total_peticiones_get`** peticiones de este tipo.


### Pregunta 4

**De las peticiones hechas por instituciones educativas (.edu), ¿Cuántos bytes en total se han transmitido, en peticiones de descarga de ficheros de texto ".txt"?**

```{r txt}
# 1. Filtrar instituciones educativas (.edu)
# 2. Filtrar peticiones que contengan ".txt"
# 3. Calcular la suma de la columna Bytes (manejando NAs)

df_txt_edu <- df %>%
  filter(str_detect(IP, ".edu")) %>%
  filter(str_detect(Request, ".txt"))

total_bytes_edu_txt <- sum(df_txt_edu$Bytes, na.rm = TRUE)
```

Detalles importantes para esta pregunta:
str_detect(Request, ".txt"): Este comando busca la extensión dentro de la cadena de la petición. Es más seguro que buscar solo en la URL si aún no has separado las columnas.

na.rm = TRUE: Es vital incluirlo en la función sum(). Como vimos en la limpieza inicial, si hay una sola petición con un guion (convertido a NA), el resultado de la suma sería NA sin este parámetro.

format(..., scientific = FALSE): Se usa en el texto en línea para que R no muestre el número en notación científica (ej. 2.5e+07), facilitando la lectura del resultado final.

Tras filtrar el dataset para incluir únicamente las peticiones provenientes de dominios .edu que solicitaron archivos con extensión .txt, se calculó que el volumen total de información transmitida fue de **`r format(total_bytes_edu_txt, scientific = FALSE)`** bytes.

### Pregunta 5

**De Si separamos la petición en 3 partes (Tipo, Url, Protocolo), usando str_split y el separador " " (espacio), ¿Cúantas peticiones buscan directamente la URL = "/"?**

### Pregunta 6

**Aprovechando que hemos separado la petición en 3 partes (Tipo, URL, Protocolo) ¿Cuantas peticiones NO tienen como protocolo "HTTP/0.2"?**
