---
title: "Actividad Evaluable 2: Seminario Internacional en Herramientas y Técnicas de Detección de Ciberamenazas"
author: "Grupo CJLR"
date: "20 de marzo de 2026"
output: html_document
---

```{r setup, include=FALSE}
# Configuración global de los chunks
knitr::opts_chunk$set(echo = TRUE, warning = FALSE, message = FALSE)
```

```{r librerias, include=FALSE}
library(readr)
library(tidyverse)
library(stringr)
library(knitr)
library(dplyr)
library(DT)
```

# Análisis de logs de servidor usando R (parte II)

## Obtención y carga de los Datos:

### 1.Descomprimir el fichero comprimido que contiene los registros del servidor, y a partir de los datos extraídos, cargar en data frame los registros con las peticiones servidas.

Para poder realizar una línea base desde la cual comenzar con la actividad, se genera el import mediante la función `read.table()` . Así mismo, se cambian los nombres de las columnas para poder identificarlas mejor.

```{r carga, echo=TRUE, message=FALSE, warning=FALSE}
# Carga y limpieza inicial
df_ae3 <- read.table("epa-http.csv", header = FALSE, sep = " ", fill = TRUE, stringsAsFactors = FALSE)
colnames(df_ae3) <- c("IP", "Time", "Request", "ResponseCode", "Bytes")
```

Luego de ello, buscamos separar la columna "Request" para poder realizar un mejor trabajo;

```{r separacion_request}
df_ae3_split <- df_ae3 %>%
  mutate(Request = str_replace_all(Request, '"', "")) %>%
  separate(Request, into = c("Tipo", "URL", "Protocolo"), sep = " ", extra = "merge", fill = "right")
```

Finalmente, mostramos el datatable obtenido:

```{r data_table, echo=TRUE, message=FALSE, warning=FALSE}
datatable(df_ae3_split)
```

### 2.Incluid en el documento un apartado con la descripción de los datos analizados: fuente, tipología, descripción de la información contenida (los diferentes campos) y sus valores.

```{r summary}
summary(df_ae3_split)
```

## Limpieza de los Datos

### 3.Aprovechando que los datos a analizar son los mismos de la primera práctica, para esta entrega es imprescindible que los datos estén en formato de “datos elegantes”.

Para comenzar con la limpieza de datos, necesitamos homogeneizar los valores de la columna "Bytes", haciendo que los NA y los - pases a ser 0.

```{r limpieza1, echo=TRUE, message=FALSE, warning=FALSE}
# Creamos nueva veriable para el dataframe
df_ae3_de <- df_ae3_split

# Convertir "-" a NA y la columna a numérica para que el cálculo funcione
df_ae3_de$Bytes <- as.numeric(ifelse(df_ae3_de$Bytes == "-", NA, df_ae3_de$Bytes))
df_ae3_de$Bytes[is.na(df_ae3_de$Bytes)] <- 0
```

Acto seguido, se procede con el cambio de variables de las columnas "Tipo", "Protocolo" y "ResponseCode", cambiandolos a factores al ser poder tener un número finito de valores:

```{r limpieza2, echo=TRUE, include=T}
# Cambio de variables
df_ae3_de$ResponseCode <-  as.factor(df_ae3_de$ResponseCode)
df_ae3_de$Tipo <- as.factor(df_ae3_de$Tipo)
df_ae3_de$Protocolo <- as.factor(df_ae3_de$Protocolo)
```

Finalmente, vamos a normalizar la columna "Time", asignando fecha y año actuales sólo para fines educativos.

```{r limpieza3, echo=TRUE, include=T}
# Cambio de columna Time
df_ae3_de$Time <- strptime(df_ae3_de$Time,"[%d:%H:%M:%S]")
```

Se muestra el nuevo data frame, junto con el summary:

```{r summary_ds}
summary(df_ae3_de)
```

```{r data_table_ds, echo=TRUE, message=FALSE, warning=FALSE}
datatable(df_ae3_de)
```

## Exploración de Datos

### 4.Identificar el número único de usuarios que han interactuado directamente con el servidor de forma segregada según si los usuarios han tenido algún tipo de error en las distintas peticiones ofrecidas por el servidor.

## Análisis de Datos

### 5.Analizar los distintos tipos de peticiones HTTP (GET, POST, PUT, DELETE) gestionadas por el servidor, identificando la frecuencia de cada una de estas. Repetir el análisis, esta vez filtrando previamente aquellas peticiones correspondientes a recursos ofrecidos de tipo imagen.

## Visualización de Resultados

### 6.Generar al menos 2 gráficos distintos que permitan visualizar alguna característica relevante de los datos analizados.

### 7.Generar un gráfico que permita visualizar el número de peticiones servidas a lo largo del tiempo.

## Clústering de datos

### 8.Utilizando un algoritmo de aprendizaje no supervisado, realizad un análisis de clústering con k-means para los datos del servidor.

### 9.Representad visualmente en gráficos de tipo scatter plot el resultado de vuestros clústering y interpretad el resultado obtenido