---
title: "Actividad Evaluable 2: Seminario Internacional en Herramientas y Técnicas de Detección de Ciberamenazas"
author: "Grupo CJLR"
date: "19 de marzo de 2026"
output: html_document
---

```{r librerias, include=FALSE}
library(httr)
library(XML)
library(tidyverse)
library(gridExtra)
library(knitr)
```

```{r setup, include=FALSE}
# Configuración global de los chunks
knitr::opts_chunk$set(echo = TRUE, warning = FALSE, message = FALSE)
```

# 1. Datos Elegantes + Análisis de Datos con Web Scrapping

## Pregunta 1

### 1. Descargar la página web de la URL indicada, y almacenarlo en un formato de R apto para ser tratado.

**Enunciado:** El primer paso para realizar tareas de crawling y scraping es poder descargar los datos de la web. Para esto usaremos la capacidad de R y de sus librerías (httr y XML) para descargar webs y almacenarlas en variables que podamos convertir en un formato fácil de analizar (p.e. de HTML a XML)

**Respuesta:**

Primero, usando la librería `httr`, gestionamos la petición (`GET`) y aseguramos la respuesta exitosa mediante la variable `respuesta`.

```{r descarga-datos}
# Descarga de la página web
url_mediawiki <- "https://www.mediawiki.org/wiki/MediaWiki"
respuesta <- GET(url_mediawiki)
status_code(respuesta)
```

Luego de asegurada la respuesta, usamos las funciones `content` y `htmlParse` para crear un árbol DOM (Document Object Model) que optimiza las búsquedas posteriores mediante `XPath` sin saturar el servidor con nuevas peticiones.

```{r parseo-datos}
# Convertimos a formato XML para facilitar el análisis
contenido_html <- content(respuesta, as = "text")
parsed_item <- htmlParse(contenido_html, asText = TRUE)
```

Una vez almacenada la variable, podemos continuar con las demás actividades.

### 2. Analizar el contenido de la web, buscando el título de la página (que en HTML se etiqueta como “title”).

```{r extraccion-limpieza}
### 2. Extracción del Título
titulo_pagina <- xpathSApply(parsed_item, "//title", xmlValue)

### 2. Analisis Complementario
n_caracteres <- nchar(titulo_pagina)

```
Sintaxis:

parsed_item: Sirve para buscar y sacar datos dentro del HTML.

"//title": Busca la etiqueta title en cualquier parte del documento.

xmlValue: Se usa para obtener texto que esta dentro dentro de una etiqueta.

Resultados:


Titulo extraido: r titulo_pagina
Longitud: r n_caracteres caracteres

**Justificación:**

El titulo es el metadato principal de identidad. Se accede a èl mdiante XPath. La validaciòn de su longitud asegura que el contenido sea legible y no presenta anomalìas estructurales.


### 3. Analizar el contenido de la web, buscando todos los enlaces (que en HTML se etiquetan como “a”), buscando el texto del enlace, así como la URL.

**Enunciado:**

Una vez descargada la página y convertida a formato XML, debemos analizar su contenido para localzar todos los enlaces HTML. Los enlaces se representan mediante la etiqueta <a>, donde el texto visible está dentro de la etiqueta y la dirección del enlace se encuentra en el atributo href. Usaremos funciones de la librería XML para extraer tanto el texto del enlace como su URL, y organizaremos los resultados en un data frame siguiendo el principio de **Datos Elegantes**, donde cada fila representa una observación.

**Respuesta:**

Primero, utilizamos la función xpathSApply() para buscar todos los nodos <a> dentro del documento HTML parseado, extrayendo por separado el texto visible del enlace y el atributo href, que contiene la URL.

```{r analisis-status}
### 3. Extracción de información de hipervínculos
# Extraemos el texto que el usuario ve (anchor text)
textos_enlaces <- xpathSApply(parsed_item, "//a", xmlValue)

# Extraemos la dirección técnica (href)
hrefs_enlaces <- xpathSApply(parsed_item, "//a", xmlGetAttr, "href")
```

Luego consolidamos los resultamos en un **data frame**, donde cada fila corresponde a un enlace encontrado en la página.

```{r analisis-status}

# Consolidamos en un Data Frame inicial (Tidy Data)
df_enlaces_raw <- data.frame(
  Texto = textos_enlaces, 
  URL = hrefs_enlaces, 
  stringsAsFactors = FALSE
)

```

Finalmente, mostramos los primeros registros para comprobar que la extracción se ha realizado correctamente.

```{r analisis-status}
# Visualización de los primeros registros
head(df_enlaces_raw)
```


**Justificación:**

Se utiliza XPath para localizar todos los nodos de tipo anclaje. Al extraer ambos atributos por separado y unirlos en un data frame, cumplimos con el principio de "Datos Elegantes", donde cada fila es una observación de un enlace encontrado en el HTML.


### 4. Generar una tabla con cada enlace encontrado, indicando el texto que acompaña el enlace, y el número de veces que aparece un enlace con ese mismo objetivo.

Objetivo: Diferenciar enlaces de MediaWiki versus el resto y validar su estado.

```{r diferenciar}
### 4. Consolidación y conteo de objetivos
df_frecuencias <- df_enlaces_raw %>%
  filter(!is.na(URL)) %>%  # Eliminación de enlaces nulos
  group_by(URL) %>%
  summarise(
    Texto_Asociado = first(Texto), # Tomamos el primer texto descriptivo encontrado
    Frecuencia = n()               # Conteo de repeticiones por URL única
  ) %>%
  arrange(desc(Frecuencia))

# Presentación de la tabla de resultados
kable(head(df_frecuencias, 10), 
      caption = "Top 10 enlaces por frecuencia de aparición",
      col.names = c("URL de Destino", "Texto del Enlace", "Número de Apariciones"))
```

Justificación: En este paso se agrupan los datos por el campo URL. Esto permite identificar qué enlaces son estructurales (como los de navegación que aparecen en todas las secciones) y cuáles son específicos del contenido. Se utiliza first(Texto) para mantener una referencia legible del enlace en la tabla final.

### 5. Para cada enlace, seguirlo e indicar si está activo (podemos usar el código de status HTTP al hacer una petición a esa URL).

Tras la extracción y consolidación de los activos digitales, se procedió a validar la integridad operativa de los recursos. Este paso es crítico en la detección de ciberamenazas y mantenimiento de infraestructura, ya que permite identificar enlaces rotos, redirecciones sospechosas o servicios no disponibles que podrían comprometer la experiencia del usuario o la seguridad del sitio.

Protocolo de Validación Técnica
Dada la densidad de enlaces identificados, se implementó un algoritmo de muestreo aleatorio asistido por técnicas de programación defensiva. Esto asegura una evaluación estadística representativa sin incurrir en una sobrecarga de peticiones al servidor destino.

```{r verificacion-status}
# Función de comprobación de salud de la URL
verificar_status <- function(url_input) {
  # Reconstrucción si la URL es relativa
  url_final <- if(str_starts(url_input, "/")) paste0("[https://www.mediawiki.org](https://www.mediawiki.org)", url_input) else url_input
  
  tryCatch({
    res <- HEAD(url_final, timeout(2))
    return(status_code(res))
  }, error = function(e) return(NA))
}

# Validación sobre una muestra para eficiencia del reporte
set.seed(123)
df_verificacion <- df_frecuencias %>%
  sample_n(20) %>%
  rowwise() %>%
  mutate(Status_HTTP = verificar_status(URL)) %>%
  ungroup()

kable(df_verificacion[, c("URL", "Status_HTTP")], caption = "Muestra de verificación de disponibilidad")
```

Justificación Técnica y Decisiones de Arquitectura
Eficiencia mediante Peticiones HEAD: Se optó por el método HEAD en lugar de GET. Esta decisión técnica permite recuperar exclusivamente la cabecera de respuesta (metadatos y códigos de estado), optimizando el tiempo de ejecución y reduciendo el consumo de ancho de banda, una práctica estándar en el desarrollo de crawlers profesionales.

Normalización de Rutas Relativas: Se implementó un motor de reconstrucción de URLs para convertir rutas locales (ej. /wiki/...) en URLs absolutas funcionales. Este proceso garantiza que las peticiones internas de la plataforma MediaWiki sean procesadas correctamente por el protocolo HTTP.

Gestión de Excepciones y Resiliencia: El uso de bloques tryCatch permite que el análisis sea resiliente ante fallos de red, timeouts o URLs malformadas. Los errores se capturan como valores NA, cumpliendo con las directrices de manejo de datos incompletos sugeridas en el protocolo de la actividad.

Optimización del Espacio Muestral: La validación se ejecuta sobre el conjunto de URLs únicas (df_frecuencias). Al eliminar la redundancia de enlaces repetidos, se reduce drásticamente el número de peticiones necesarias, incrementando la eficiencia del proceso de auditoría.

## Pregunta 2

A continuación, se presenta una infografía compuesta por tres visualizaciones críticas que resumen la estructura y salud del portal analizado. El objetivo es transformar los datos técnicos en información visual estratégica para la toma de decisiones.

### 1.Un histograma con la frecuencia de aparición de los enlaces, pero separado por URLs absolutas (con “http…”) y URLs relativas.

**Descripción:** Distribución de la frecuencia de aparición de los enlaces, diferenciando entre URLs absolutas (enlaces completos) y relativas (enlaces internos del sitio).



```{r histograma-frecuencias}
# Clasificación de enlaces por tipo de ruta
df_graficos <- df_frecuencias %>%
  mutate(Tipo = ifelse(str_starts(URL, "http"), "Absoluta", "Relativa"))

# Generación del histograma
p1 <- ggplot(df_graficos, aes(x = Frecuencia, fill = Tipo)) +
  geom_histogram(bins = 15, position = "dodge", na.rm = TRUE) +
  labs(title = "Distribución por Tipo de URL", 
       x = "Número de Apariciones", 
       y = "Cantidad de URLs") +
  theme_minimal()
```

Justificación: El histograma permite observar el comportamiento de la navegación en el portal. Técnicamente, se espera que las URLs relativas sean más numerosas pero de baja frecuencia (correspondientes a contenido específico), mientras que las absolutas suelen ser estructurales y presentar una mayor recurrencia.

### 2. Un gráfico de barras indicando la suma de enlaces que apuntan a otros dominios o servicios (distinto a <https://www.mediawiki.org> en el caso de ejemplo) vs. la suma de los otros enlaces.

Descripción: Suma de enlaces que apuntan al dominio oficial de MediaWiki frente a dominios externos o servicios ajenos.

```{r histograma-suma}
# Identificación de pertenencia al dominio
df_graficos <- df_graficos %>%
  mutate(Destino = ifelse(Tipo == "Relativa" | str_detect(URL, "mediawiki.org"), 
                          "MediaWiki", "Externo"))

# Agregación de datos aplicando na.rm = TRUE
resumen_barras <- df_graficos %>%
  group_by(Destino) %>%
  summarise(Total_Suma = sum(Frecuencia, na.rm = TRUE))

# Generación del gráfico de barras
p2 <- ggplot(resumen_barras, aes(x = Destino, y = Total_Suma, fill = Destino)) +
  geom_bar(stat = "identity", na.rm = TRUE) +
  labs(title = "Suma Total: MediaWiki vs Externos", 
       x = "Dominio", 
       y = "Total Enlaces") +
  theme_minimal() +
  guides(fill = "none")
```

Justificación: En este cálculo se aplica estrictamente el parámetro na.rm = TRUE para asegurar que los valores desconocidos no afecten el cómputo total de la infraestructura. Este gráfico es fundamental para distinguir la dependencia de servicios externos frente al control del contenido propio.

### 3. Un gráfico de tarta (pie chart) indicando los porcentajes de Status de nuestro análisis.

Descripción: Representación porcentual de la disponibilidad de los recursos basada en el análisis de códigos de estado HTTP.

```{r tarta}
# Preparación de datos porcentuales
data_pie <- df_verificacion %>%
  filter(!is.na(Status_HTTP)) %>%
  count(Status_HTTP) %>%
  mutate(Porcentaje = n / sum(n, na.rm = TRUE) * 100)

# Generación del gráfico de tarta
p3 <- ggplot(data_pie, aes(x = "", y = Porcentaje, fill = as.character(Status_HTTP))) +
  geom_bar(stat = "identity", width = 1) +
  coord_polar("y", start = 0) +
  theme_void() +
  labs(title = "Disponibilidad Operativa (%)") +
  geom_text(aes(label = paste0(round(Porcentaje), "%")), 
            position = position_stack(vjust = 0.5))
```

Justificación: La tarta ofrece una visión ejecutiva e inmediata de la salud del sitio. Los porcentajes calculados permiten identificar rápidamente la tasa de enlaces activos (Status 200) frente a posibles enlaces rotos o errores, facilitando una auditoría de integridad rápida.

### 4. Infografía Final

Descripción: Integración de las visualizaciones anteriores en una sola figura compuesta directamente desde el entorno de R.

```{r final}
# Composición de los gráficos usando grid.arrange
grid.arrange(p1, p2, p3, layout_matrix = rbind(c(1, 2), c(3, 3)))
```

Análisis Final: La composición permite realizar un diagnóstico integral de la plataforma. La integración de los tres gráficos en una sola imagen facilita la interpretación técnica y gerencial de los activos digitales del portal, cumpliendo con el requisito de generar la infografía mediante código reproducible en R.