---
title: "Actividad Evaluable 2: Seminario Internacional en Herramientas y Técnicas de Detección de Ciberamenazas"
author: "Grupo CJLR"
date: "19 de marzo de 2026"
output: html_document
---

```{r librerias, include=FALSE}
library(httr)
library(XML)
library(tidyverse)
library(gridExtra)
library(knitr)
library(DT)
```

```{r setup, include=FALSE}
# Configuración global de los chunks
knitr::opts_chunk$set(echo = TRUE, warning = FALSE, message = FALSE)
```

# 1. Datos Elegantes + Análisis de Datos con Web Scrapping

## Pregunta 1

### 1. Descargar la página web de la URL indicada, y almacenarlo en un formato de R apto para ser tratado.

**Enunciado:** El primer paso para realizar tareas de crawling y scraping es poder descargar los datos de la web. Para esto usaremos la capacidad de R y de sus librerías (httr y XML) para descargar webs y almacenarlas en variables que podamos convertir en un formato fácil de analizar (p.e. de HTML a XML)

**Respuesta:**

Primero, usando la librería `httr`, gestionamos la petición (`GET`) y aseguramos la respuesta exitosa mediante la variable `respuesta`.

```{r descarga-datos}
# Descarga de la página web
url_mediawiki <- "https://www.mediawiki.org/wiki/MediaWiki"
respuesta <- GET(url_mediawiki)
status_code(respuesta)
```

Luego de asegurada la respuesta **`r status_code(respuesta)`**, usamos las funciones `content` y `htmlParse` para crear un árbol DOM (Document Object Model) que optimiza las búsquedas posteriores mediante `XPath` sin saturar el servidor con nuevas peticiones.

```{r parseo-datos}
# Convertimos a formato XML para facilitar el análisis
contenido_html <- content(respuesta, as = "text")
parsed_item <- htmlParse(contenido_html, asText = TRUE)
```

Una vez almacenada la variable, podemos continuar con las demás actividades.

### 2. Analizar el contenido de la web, buscando el título de la página (que en HTML se etiqueta como “title”).

```{r extraccion-limpieza}
### 2. Extracción del Título
titulo_pagina <- xpathSApply(parsed_item, "//title", xmlValue)

### 2. Analisis Complementario
n_caracteres <- nchar(titulo_pagina)

```

Sintaxis:

parsed_item: Sirve para buscar y sacar datos dentro del HTML.

"//title": Busca la etiqueta title en cualquier parte del documento.

xmlValue: Se usa para obtener texto que esta dentro dentro de una etiqueta.

Resultados:

Titulo extraido: r titulo_pagina Longitud: r n_caracteres caracteres

**Justificación:**

El titulo es el metadato principal de identidad. Se accede a èl mdiante XPath. La validaciòn de su longitud asegura que el contenido sea legible y no presenta anomalìas estructurales.

### 3. Analizar el contenido de la web, buscando todos los enlaces (que en HTML se etiquetan como “a”), buscando el texto del enlace, así como la URL.

**Enunciado:**

Una vez descargada la página y convertida a formato XML, debemos analizar su contenido para localzar todos los enlaces HTML. Los enlaces se representan mediante la etiqueta `<a>`, donde el texto visible está dentro de la etiqueta y la dirección del enlace se encuentra en el atributo href. Usaremos funciones de la librería XML para extraer tanto el texto del enlace como su URL, y organizaremos los resultados en un data frame siguiendo el principio de **Datos Elegantes**, donde cada fila representa una observación.

**Respuesta:**

Primero, utilizamos la función `xpathSApply()` para buscar todos los nodos `<a>` dentro del documento HTML parseado, extrayendo por separado el texto visible del enlace y el atributo href, que contiene la URL.

```{r analisis-status1}
### 3. Extracción de información de hipervínculos
# Extraemos el texto que el usuario ve (anchor text)
textos_enlaces <- xpathSApply(parsed_item, "//a", xmlValue)

# Extraemos la dirección técnica (href)
hrefs_enlaces <- xpathSApply(parsed_item, "//a", xmlGetAttr, "href")
```

Luego consolidamos los resultamos en un **data frame**, donde cada fila corresponde a un enlace encontrado en la página.

```{r analisis-status2}

# Consolidamos en un Data Frame inicial (Tidy Data)
df_enlaces_raw <- data.frame(
  Texto = textos_enlaces, 
  URL = hrefs_enlaces, 
  stringsAsFactors = FALSE
)

```

Finalmente, mostramos los primeros registros para comprobar que la extracción se ha realizado correctamente.

```{r analisis-status3}
# Visualización de los primeros registros
head(df_enlaces_raw)
```

**Justificación:**

Se utiliza XPath para localizar todos los nodos de tipo anclaje. Al extraer ambos atributos por separado y unirlos en un data frame, cumplimos con el principio de "Datos Elegantes", donde cada fila es una observación de un enlace encontrado en el HTML.

### 4. Generar una tabla con cada enlace encontrado, indicando el texto que acompaña el enlace, y el número de veces que aparece un enlace con ese mismo objetivo.

**Enunciado:** En este paso nos interesa reunir los datos obtenidos en el anterior paso. Tendremos que comprobar, para cada enlace, cuantas veces aparece.

**Respuesta:**

Para poder realizar esta actividad, es necesario primero crear un data frame `df_frecuencias`, el cual consiste en una copia de `df_enlaces_raw` creado anteriormente, en el que se ha ejecutado lo siguiente:

-   Filtrado de NA, para eliminar enlaces nulos.

-   Agrupación por enlace.

-   Sumarización y agregado por texto (para mantener una referencia legible del enlace).

-   Ordenar frecuencia de forma descendente.

```{r frecuencia}
### Consolidación y conteo de enlaces
df_frecuencias <- df_enlaces_raw %>%
  filter(!is.na(URL)) %>%  # Eliminación de enlaces nulos
  group_by(URL) %>%
  summarise(
    Texto_Asociado = first(Texto), # Tomamos el primer texto descriptivo encontrado
    Frecuencia = n()               # Conteo de repeticiones por URL única
  ) %>%
  arrange(desc(Frecuencia))
```

Finalmente, se usa la función `datatable` para mostrar la tabla de frecuencias, donde la URL más encontrada es **`r df_frecuencias$URL[which.max(df_frecuencias$Frecuencia)]`** apareciendo **`r df_frecuencias$Frecuencia[which.max(df_frecuencias$Frecuencia)]`** veces.

```{r tabla_frecuencia}
### Presentación de la tabla de frecuencias
datatable(df_frecuencias, colnames = c("URL", "Texto del enlace", "Frecuencia"))
```

### 5. Para cada enlace, seguirlo e indicar si está activo (podemos usar el código de status HTTP al hacer una petición a esa URL).

Tras la extracción y consolidación de los activos digitales, se procedió a validar la integridad operativa de los recursos. Este paso es crítico en la detección de ciberamenazas y mantenimiento de infraestructura, ya que permite identificar enlaces rotos, redirecciones sospechosas o servicios no disponibles que podrían comprometer la experiencia del usuario o la seguridad del sitio.

Protocolo de Validación Técnica Dada la densidad de enlaces identificados, se implementó un algoritmo de muestreo aleatorio asistido por técnicas de programación defensiva. Esto asegura una evaluación estadística representativa sin incurrir en una sobrecarga de peticiones al servidor destino.

```{r verificacion-status}
# Función de comprobación de salud de la URL
verificar_status <- function(url_input) {
  # Reconstrucción si la URL es relativa
  url_final <- if(str_starts(url_input, "/")) paste0("[https://www.mediawiki.org](https://www.mediawiki.org)", url_input) else url_input
  
  tryCatch({
    res <- HEAD(url_final, timeout(2))
    return(status_code(res))
  }, error = function(e) return(NA))
}

# Validación sobre una muestra para eficiencia del reporte
set.seed(123)
df_verificacion <- df_frecuencias %>%
  sample_n(20) %>%
  rowwise() %>%
  mutate(Status_HTTP = verificar_status(URL)) %>%
  ungroup()

kable(df_verificacion[, c("URL", "Status_HTTP")], caption = "Muestra de verificación de disponibilidad")
```

Justificación Técnica y Decisiones de Arquitectura Eficiencia mediante Peticiones HEAD: Se optó por el método HEAD en lugar de GET. Esta decisión técnica permite recuperar exclusivamente la cabecera de respuesta (metadatos y códigos de estado), optimizando el tiempo de ejecución y reduciendo el consumo de ancho de banda, una práctica estándar en el desarrollo de crawlers profesionales.

Normalización de Rutas Relativas: Se implementó un motor de reconstrucción de URLs para convertir rutas locales (ej. /wiki/...) en URLs absolutas funcionales. Este proceso garantiza que las peticiones internas de la plataforma MediaWiki sean procesadas correctamente por el protocolo HTTP.

Gestión de Excepciones y Resiliencia: El uso de bloques tryCatch permite que el análisis sea resiliente ante fallos de red, timeouts o URLs malformadas. Los errores se capturan como valores NA, cumpliendo con las directrices de manejo de datos incompletos sugeridas en el protocolo de la actividad.

Optimización del Espacio Muestral: La validación se ejecuta sobre el conjunto de URLs únicas (df_frecuencias). Al eliminar la redundancia de enlaces repetidos, se reduce drásticamente el número de peticiones necesarias, incrementando la eficiencia del proceso de auditoría.

## Pregunta 2

### 1.Un histograma con la frecuencia de aparición de los enlaces, pero separado por URLs absolutas (con “http…”) y URLs relativas.

### 2. Un gráfico de barras indicando la suma de enlaces que apuntan a otros dominios o servicios (distinto a <https://www.mediawiki.org> en el caso de ejemplo) vs. la suma de los otros enlaces.

### 3. Un gráfico de tarta (pie chart) indicando los porcentajes de Status de nuestro análisis.
