---
title: "Actividad Evaluable 2: Seminario Internacional en Herramientas y Técnicas de Detección de Ciberamenazas"
author: "Grupo CJLR"
date: "20 de marzo de 2026"
output: html_document
---

```{r setup, include=FALSE}
# Configuración global de los chunks
knitr::opts_chunk$set(echo = TRUE, warning = FALSE, message = FALSE)
```

```{r librerias, include=FALSE}
library(readr)
library(tidyverse)
library(stringr)
library(knitr)
library(dplyr)
library(DT)
```

# Análisis de logs de servidor usando R (parte II)

## Obtención y carga de los Datos:

### 1.Descomprimir el fichero comprimido que contiene los registros del servidor, y a partir de los datos extraídos, cargar en data frame los registros con las peticiones servidas.

Para poder realizar una línea base desde la cual comenzar con la actividad, se genera el import mediante la función `read.table()` . Así mismo, se cambian los nombres de las columnas para poder identificarlas mejor.

```{r carga, echo=TRUE, message=FALSE, warning=FALSE}
# Carga y limpieza inicial
df_ae3 <- read.table("epa-http.csv", header = FALSE, sep = " ", fill = TRUE, stringsAsFactors = FALSE)
colnames(df_ae3) <- c("IP", "Time", "Request", "ResponseCode", "Bytes")
```

Luego de ello, buscamos separar la columna "Request" para poder realizar un mejor trabajo;

```{r separacion_request}
df_ae3_split <- df_ae3 %>%
  mutate(Request = str_replace_all(Request, '"', "")) %>%
  separate(Request, into = c("Tipo", "URL", "Protocolo"), sep = " ", extra = "merge", fill = "right")
```

Finalmente, mostramos el datatable obtenido:

```{r data_table, echo=TRUE, message=FALSE, warning=FALSE}
datatable(df_ae3_split)
```

### 2.Incluid en el documento un apartado con la descripción de los datos analizados: fuente, tipología, descripción de la información contenida (los diferentes campos) y sus valores.

```{r summary}
summary(df_ae3_split)
```

## Limpieza de los Datos

### 3.Aprovechando que los datos a analizar son los mismos de la primera práctica, para esta entrega es imprescindible que los datos estén en formato de “datos elegantes”.

Para comenzar con la limpieza de datos, necesitamos homogeneizar los valores de la columna "Bytes", haciendo que los NA y los - pases a ser 0.

```{r limpieza1, echo=TRUE, message=FALSE, warning=FALSE}
# Creamos nueva veriable para el dataframe
df_ae3_de <- df_ae3_split

# Convertir "-" a NA y la columna a numérica para que el cálculo funcione
df_ae3_de$Bytes <- as.numeric(ifelse(df_ae3_de$Bytes == "-", NA, df_ae3_de$Bytes))
df_ae3_de$Bytes[is.na(df_ae3_de$Bytes)] <- 0
```

Acto seguido, se procede con el cambio de variables de las columnas "Tipo", "Protocolo" y "ResponseCode", cambiandolos a factores al ser poder tener un número finito de valores:

```{r limpieza2, echo=TRUE, include=T}
# Cambio de variables
df_ae3_de$ResponseCode <-  as.factor(df_ae3_de$ResponseCode)
df_ae3_de$Tipo <- as.factor(df_ae3_de$Tipo)
df_ae3_de$Protocolo <- as.factor(df_ae3_de$Protocolo)
```

Finalmente, vamos a normalizar la columna "Time", asignando fecha y año actuales sólo para fines educativos.

```{r limpieza3, echo=TRUE, include=T}
# Cambio de columna Time
df_ae3_de$Time <- strptime(df_ae3_de$Time,"[%d:%H:%M:%S]")
```

Se muestra el nuevo data frame, junto con el summary:

```{r summary_ds}
summary(df_ae3_de)
```

```{r data_table_ds, echo=TRUE, message=FALSE, warning=FALSE}
datatable(df_ae3_de)
```

## Exploración de Datos

### 4.Identificar el número único de usuarios que han interactuado directamente con el servidor de forma segregada según si los usuarios han tenido algún tipo de error en las distintas peticiones ofrecidas por el servidor.

Para este análisis, clasificamos las interacciones en dos grupos: peticiones exitosas (códigos de estado 200, 302, 304) y peticiones con error (códigos 400 y 500). Se considera un "usuario único" a cada dirección IP distinta presente en los registros.

El primer paso es definir qué es un "error" en el contexto de un servidor Apache. Por estándar, cualquier código de estado igual o mayor a 400 indica un problema (404 es "No encontrado", 403 es "Prohibido", etc.).

```{r exploración}
# Creamos una columna lógica para identificar errores (Códigos >= 400)
# Convertimos el factor ResponseCode a numérico para la comparación
df_ae3_de <- df_ae3_de %>%
  mutate(Status_Error = as.numeric(as.character(ResponseCode)) >= 400)
```

mutate: Crea una nueva columna llamada Status_Error.

as.numeric(as.character(...)): Como en tu limpieza previa definiste ResponseCode como un Factor, R no puede compararlo directamente con un número. Primero lo volvemos texto y luego número para poder preguntar si es "mayor o igual a 400".

Resultado: Tendrás una columna con valores TRUE (hay error) o FALSE (todo bien).

El enunciado pide usuarios que no hayan tenido ningún error en sus interacciones.

```{r sin_error}
# Identificar usuarios (IPs) que NO han tenido ningún error en sus peticiones
usuarios_sin_error <- df_ae3_de %>%
  group_by(IP) %>%
  summarise(total_errores = sum(Status_Error)) %>%
  filter(total_errores == 0) %>%
  nrow()
```

group_by(IP): Agrupamos toda la actividad por cada usuario único (su dirección IP).

sum(Status_Error): Dado que TRUE vale 1 y FALSE vale 0, al sumarlos obtenemos cuántos errores cometió ese usuario específico.

filter(total_errores == 0): Solo nos quedamos con los usuarios cuyo contador de errores es cero.

nrow(): Contamos cuántas filas (usuarios) quedaron.

buscamos a los usuarios que sí tuvieron codigo de error y queremos saber que tipo de código de error recibieron.

```{r con_error}
# Identificar usuarios (IPs) que SÍ han experimentado algún error, 
# desglosados por la tipología (código) del error.
usuarios_con_error_detalle <- df_ae3_de %>%
  filter(Status_Error == TRUE) %>%
  group_by(ResponseCode) %>%
  summarise(Usuarios_Unicos = n_distinct(IP))
```

filter(Status_Error == TRUE): Descartamos de inmediato todas las peticiones exitosas.

group_by(ResponseCode): Agrupamos por el código de error (ej: todos los del 404 juntos).

n_distinct(IP): Esta función es vital. Si la IP 141.243.1.172 intentó entrar a 5 páginas que no existen, n_distinct hará que solo cuente como 1 usuario único afectado por el error 404, evitando inflar los números.

```{r con_error2}
# Total de usuarios con al menos un error (independientemente del código)
total_usuarios_con_error <- df_ae3_de %>%
  filter(Status_Error == TRUE) %>%
  summarise(Total = n_distinct(IP)) %>%
  pull(Total)
```

Resultados del análisis:


Usuarios sin errores: Se identificaron **`r usuarios_sin_error`** usuarios únicos cuyas peticiones fueron todas servidas correctamente (códigos < 400).


Usuarios con errores: Un total de **`r total_usuarios_con_error`** usuarios únicos experimentaron al menos un fallo en sus solicitudes.

A continuación, se detalla el número de usuarios afectados según el tipo de error específico encontrado en la muestra:

```{r exploración_análisis}
kable(usuarios_con_error_detalle, col.names = c("Código de Error", "N° Usuarios Únicos"), 
      caption = "Desglose de usuarios únicos por tipología de error")
```

## Análisis de Datos

### 5.Analizar los distintos tipos de peticiones HTTP (GET, POST, PUT, DELETE) gestionadas por el servidor, identificando la frecuencia de cada una de estas. Repetir el análisis, esta vez filtrando previamente aquellas peticiones correspondientes a recursos ofrecidos de tipo imagen.

Para este apartado , se anaizaraán los métodos HHTP más relevantes solicitados en el enunciado: GET, POST, PUT y DELETE. Primero, se calculará la frecuencia de cada tipo de petición sobre el total de registros del servidor. después se repartirá el mismo analisis filtrando únicamente aquellas solicitudes cuya URL apunte a recursos de tipo imagen, identificados a partir de su extensión.

```{r analisis_peticiones_htpp, echo=TRUE, message=FALSE, warning=FALSE}
# Vector con los métodos HTTP a analizar
metodos_http <- c("GET", "POST", "PUT", "DELETE")

# 1. Frecuencia de peticiones HTTP en todo el dataset
frecuencia_http <- df_ae3_de %>%
  filter(as.character(Tipo) %in% metodos_http) %>%
  mutate(Tipo = factor(as.character(Tipo), levels = metodos_http)) %>%
  count(Tipo, name = "Frecuencia") %>%
  tidyr::complete(Tipo = factor(metodos_http, levels = metodos_http), fill = list(Frecuencia = 0)) %>%
  arrange(Tipo)

# 2. Filtrado de recursos de imagen según la extensión de la URL
# Se consideran extensiones habituales de imágenes
df_imagenes <- df_ae3_de %>%
  filter(
    str_detect(
      URL,
      regex("\\.(jpg|jpeg|png|gif|bmp|webp|svg|tif|tiff|ico)(\\?.*)?$", ignore_case = TRUE)
    )
  )

# 3. Frecuencia de peticiones HTTP solo para recursos de imagen
frecuencia_http_imagenes <- df_imagenes %>%
  filter(as.character(Tipo) %in% metodos_http) %>%
  mutate(Tipo = factor(as.character(Tipo), levels = metodos_http)) %>%
  count(Tipo, name = "Frecuencia") %>%
  tidyr::complete(Tipo = factor(metodos_http, levels = metodos_http), fill = list(Frecuencia = 0)) %>%
  arrange(Tipo)

```

En primer lugar, se obtiene la distribución de las peticiones HTTP más comunes registradas en el servidor. Esta análisis permite identificar qué método es el más utilizado durante la interacción con los recursos servidos.

```{}
kable(frecuencia_http,
      col.names = c("Método HTTP", "Frecuencia"),
      caption = "Frecuencia de peticiones HTTP en el total del dataset")
```

A partir de los resultados obtenidos, se observa que el método predominante es r frecuencia_http$Tipo[which.max(frecuencia_http$Frecuencia)], con un total de r max(frecuencia_http$Frecuencia)peticiones. Este comportamiento resulta esperable en logs de servidor web, ya que el método GET suele utilizarse para recuperar páginas, documentos, imágenes y otros recursos solicitados por los clientes.

A continuación, se repite la análisis considerando únicamente las peticiones realizadas sobre recursos de tipo imagen. Para ello, se han filtrado las URLs cuya extensión corresponde a formatos gráficos habituales, como .jpg, .jpeg, .png, .gif, .bmp, , .webp, .svg, .tif, .tiffo .ico.

```{}

kable(frecuencia_http_imagenes, 
      col.names = c("Método HTTP", "Frecuencia"), 
      caption = "Frecuencia de peticiones HTTP sobre recursos de tipo imagen")
      
```

En el subconjunto de imágenes, el método más frecuente es r frecuencia_http_imagenes$Tipo[which.max(frecuencia_http_imagenes$Frecuencia)], con r max(frecuencia_http_imagenes$Frecuencia)solicitudes. Esto sugiere que los recursos gráficos son accedidos principalmente mediante peticiones de lectura, lo cual es consistente con el funcionamiento habitual de un servidor web.

En conclusión, la análisis confirma que las peticiones de tipo GET concentran la mayor parte de la actividad tanto en el conjunto global de registros como en el subconjunto de recursos de imagen. Por el contrario, métodos como POST, PUT y DELETE presentan una frecuencia mucho menor o incluso nula, lo que indica que el servidor analizado se utiliza principalmente para servir contenido y no tanto para operaciones de modificación o eliminación de recursos.



### 6.Generar al menos 2 gráficos distintos que permitan visualizar alguna característica relevante de los datos analizados.


```{r grafico_01}

library(ggplot2)

ggplot(usuarios_con_error_detalle, aes(x = as.factor(ResponseCode), y = Usuarios_Unicos)) +
  geom_bar(stat = "identity", fill = "steelblue") +
  labs(
    title = "Usuarios únicos por tipo de error",
    x = "Código de error",
    y = "Número de usuarios únicos"
  ) +
  theme_minimal()

```

### 7.Generar un gráfico que permita visualizar el número de peticiones servidas a lo largo del tiempo.

## Clústering de datos

### 8.Utilizando un algoritmo de aprendizaje no supervisado, realizad un análisis de clústering con k-means para los datos del servidor.

### 9.Representad visualmente en gráficos de tipo scatter plot el resultado de vuestros clústering y interpretad el resultado obtenido